ACORDAO-COMPLETO-2365377

ACÓRDÃO 8715/2019 ATA 33/2019 - SEGUNDA CÂMARA

VISTA, relatada e discutida esta tomada de contas especial, instaurada por força de medidas constantes dos Acórdão 45/2008-TCU-Plenário e 1.789/2010, 2.770/2011 e 3.130/2013, de 2ª Câmara, para apurar irregularidades na aquisição de medicamentos pela Secretaria de Estado da Saúde de Goiás por meio do Pregão 198/2004.
ACORDAM os ministros do Tribunal de Contas da União, reunidos em sessão da 2ª Câmara, ante as razões expostas pela relatora, e com fundamento nos arts. 1º, inciso I, 16, inciso III, alíneas "b" e "c" e §§ 2º e 3º, 19, 23, inciso III, 26 e 28, inciso II, da Lei 8.443/1992 c/c os arts. 202, § 6º, 214, inciso III, 215 a 217 do Regimento Interno, em:
9.1. excluir a empresa Schering do Brasil Química e Farmacêutica Ltda. da relação jurídica processual;
9.2. julgar irregulares as contas de Fernando Passos Cupertino de Barros, Luiz Antônio Aires da Silva e das empresas Hospfar Indústria e Comércio de Produtos Hospitalares S.A., Medcomerce - Comercial de Medicamentos e Produtos Hospitalares Ltda. e Produtos Roche Químicos e Farmacêuticos S.A.;
9.3. condenar, solidariamente, os responsáveis a seguir relacionados a recolher aos cofres do Fundo Nacional de Saúde as quantias abaixo indicadas, atualizadas monetariamente e acrescidas de juros de mora das datas correspondentes até a data do pagamento:
9.3.1. Fernando Passos Cupertino de Barros, Luiz Antônio Aires da Silva e a empresa Hospfar Indústria e Comércio de Produtos Hospitalares S.A.:
	Nota Fiscal
	Data da ocorrência (pagamento) 
	Valor Histórico (R$) 

	057072
	10/9/2004
	5.744,32

	057590
	17/9/2004
	51.698,91

	057984
	23/9/2004
	24.413,37

	058033
	24/9/2004
	1.166,40

	058123
	27/9/2004
	179,07

	058200
	28/9/2004
	3.653,05

	058468
	1/10/2004
	3.237,10

	058835
	8/10/2004
	1.153,75

	059427
	21/10/2004
	3.631,84

	059583
	25/10/2004
	2.582,65

	059923
	29/10/2004
	51.698,91

	060373
	09/11/2004
	471,24

	060613
	12/11/2004
	3.653,05

	061321
	25/11/2004
	3.237,10

	061610
	30/11/2004
	3.912,25

	061706
	01/12/2004
	1.148,65

	062702
	17/12/2004
	471,24

	062968
	23/12/2004
	3.631,84

	063288
	28/12/2004
	2.023,19

	063679
	05/1/2005
	1.143,54

	064652
	21/1/2005
	3.227,76

	064912
	26/1/2005
	435,90

	065104
	28/1/2005
	28.721,62

	066111
	15/2/2005
	807,08

	066360
	18/2/2005
	3.369,89

	067406
	07/3/2005
	3.847,07

	067419
	7/3/2005
	4.297,71

	067582
	8/3/2005
	2.448,13

	067712
	10/3/2005
	1.318,82

	067797
	11/3/2005
	45.954,59

	067906
	14/3/2005
	52.393,99

	068291
	18/3/2005
	2.697,59

	070974
	29/4/2005
	2.758,08

	072954
	1/6/2005
	39.165,83

9.3.2. Fernando Passos Cupertino de Barros, Luiz Antônio Aires da Silva e a empresa Medcomerce - Comercial de Medicamentos e Produtos Hospitalares Ltda.:
	Nota Fiscal
	Data da ocorrência (pagamento) 
	Valor Histórico (R$) 

	040148
	18/10/2004
	3.773,98

	040734
	03/12/2004
	8.971,77

	042253
	18/4/2005
	4.901,27

	042507
	11/5/2005
	2.450,64

	042858
	14/6/2005
	1.837,98

9.3.3. Fernando Passos Cupertino de Barros, Luiz Antônio Aires da Silva e a empresa Produtos Roche Químicos e Farmacêuticos S.A.:
	Nota Fiscal
	Data da ocorrência (pagamento) 
	Valor Histórico (R$) 

	314315
	15/9/2004
	4.398,34

	318016
	29/9/2004
	6.157,67

	316673
	13/10/2004
	1.290,19

	321374
	08/11/2004
	6.157,67

	326086
	13/12/2004
	6.157,67

	330361
	23/2/2005
	6.157,67

		9.4. fixar prazo de 15 (quinze) dias, a contar das notificações, para comprovação, perante o Tribunal, do recolhimento das dívidas acima imputadas;
		9.5. autorizar a cobrança judicial das dívidas, caso não atendidas as notificações;
		9.6. autorizar o pagamento das dívidas em até 36 (trinta e seis) parcelas mensais consecutivas, caso venha a ser solicitado pelos responsáveis antes do envio do processo para cobrança judicial;
		9.7. fixar o vencimento da primeira parcela em 15 (quinze) dias, a contar do recebimento das notificações, e o das demais a cada 30 (trinta) dias, com incidência dos encargos legais sobre o valor de cada parcela;
		9.8. alertar aos responsáveis que a inadimplência de qualquer parcela acarretará vencimento antecipado do saldo devedor;
		9.9. encaminhar cópia desta deliberação à Procuradoria da República no Estado de Goiás, para adoção das medidas que entender cabíveis, bem como ao Ministério Público do Estado de Goiás, ao Tribunal de Contas do Estado de Goiás e à Secretaria da Saúde do Estado de Goiás.

Tomada de Contas Especial instaurada por força de medidas constantes de acórdãos proferidos para apurar irregularidades na aquisição de medicamentos pela Secretaria de Estado da Saúde de Goiás por meio de pregão.

Segunda Câmara

Secretaria de Estado da Saúde de Goiás - SES/GO.

3. Responsáveis: Fernando Passos Cupertino de Barros (CPF XXX.630.601-XX), Luiz Antônio Aires da Silva (CPF XXX.366.601-XX), Hospfar Indústria e Comércio de Produtos Hospitalares S.A. (CNPJ 26.921.908/0001-21), Medcomerce - Comercial de Medicamentos e Produtos Hospitalares Ltda. (CNPJ 37.396.017/0001-10), Produtos Roche Químicos e Farmacêuticos S.A. (CNPJ 33.009.945/0002-04) e Schering do Brasil Química e Farmacêutica Ltda. (CNPJ 56.990.534/0026-15).

13.1. Ministros presentes: Augusto Nardes (na Presidência), Aroldo Cedraz e Ana Arraes (Relatora).
13.2. Ministro-Substituto convocado: Weder de Oliveira.
13.3. Ministro-Substituto presente: André Luís de Carvalho.

ACORDAO-COMPLETO-2527234

Acórdão 4971/2022 - Segunda Câmara

ACORDAO-COMPLETO-2389281

Acórdão 458/2020 - Segunda Câmara

ANA ARRAES

Transcrevo, a seguir, a instrução elaborada por auditor federal de controle externo da Secretaria do TCU no Estado de Goiás - SEC-GO, que foi endossada pelo dirigente da unidade e pelo Ministério Público junto ao TCU - MPTCU (peças 61 a 63) :
"INTRODUÇÃO
Trata-se de tomada de contas especial instaurada, em 21/5/2012, pela Secretaria de Estado da Saúde por força do item 9.2.3 do Acórdão 45/2008-TCU-Plenário (Relator: Raimundo Carreiro) e em cumprimento ao item 1.6.1 do Acórdão 1789/2010-TCU-Segunda Câmara (Relator: Augusto Sherman) , reiterado pelo Acórdão 2770/2011-TCU-Segunda Câmara (Relator: Augusto Sherman) , conforme a seguir (peça 2, p. 23-25) :
1.6.1 - determinar à Secretaria de Saúde em Goiás que adote providências com vistas à apuração integral das impropriedades elencadas na representação, devendo, inclusive, instaurar, se necessário, de maneira apartada, processos de tomadas de contas especiais, relativas a documentação constante destes autos em 'CD' anexo (volume principal, fl. 5 v.p.) , referente aos seguintes processos: 200200010008397 - CP nº 04/2003; 200200010008398 - CP nº 16/2003; 200200010008401 - Pregão nº 012/2003; 200300010002580 - Inexigibilidade; 200300010008396 - CP nº 08/2003; 200300010009317 - CP nº 32/2002; 200300010003638 - Pregão nº 005/2003; 200300010003641 - Pregão nº 001/2003; 200300010003642 - Pregão nº 004/2003; 200300010015038 - Pregão nº 052/2004; 200400010004375 - Pregão nº 176/2004; 200400010004376 - Pregão nº 175/2004; 200400010006315 - Pregão nº 197/2004; 200400010007877 - Pregão nº 203/2004; 200400010007878 - Pregão nº 202/2004; 200400010008967 - Pregão nº 219/2004; 200400047000965 - Pregão nº 128/2004; 200500010002008 - Pregão nº 240/2005; 200500010015580 - Pregão nº 063/2006; 200600010015579 - Pregão nº 315/2005, remetendo à Secretaria Federal de Controle Interno, no prazo de 60 (sessenta) dias, sem prejuízo de encaminhar a este Tribunal as informações sobre as conclusões e providências adotadas.
Foram diversas tomadas de contas especiais instauradas pela SES (peça 17) . Estes autos tratam especificamente das irregularidades relativas ao Pregão 198/2004.
HISTÓRICO	
As deliberações do TCU determinando as instaurações de tomadas de contas especiais em razão de irregularidades em vários processos são oriundas de auditoria de conformidade realizada pela Secex-GO (TC Processo 017.576/2005-2) com o propósito de investigar irregularidades apontadas em representação da 4ª Promotoria de Justiça do Ministério Público do Estado de Goiás no âmbito da Assistência, Farmacêutica Básica e da distribuição de Medicamentos Excepcionais. 
Irregularidade identificada que impulsionou a instauração da TCE
Entre outros achados, a equipe de auditoria constatou danos aos cofres públicos em razão da não desoneração do ICMS, como definido no edital - 'Não desoneração do ICMS, como definido no edital - itens 5.3; 5.3.1 e sua OBS e 11.5. Fato que causa um débito da ordem de 17% ou 44,16% sobre o total das compras, pois há casos em que as empresas, além de não excluírem o ICMS contido na proposta, quando do faturamento incluem novamente o valor do ICMS sobre o valor já onerado'.
Essa constatação resultou no Acórdão 45/2008-TCU-Plenário determinou à SES/GO que, em relação a cada pregão, providenciasse a instauração de processo distinto de Tomada de Contas Especial. Também determinou a realização de audiência aos titulares da SES nos períodos das ocorrências.
Segundo apurado naquela representação, as empresas licitantes deveriam oferecer propostas para os itens licitados contendo a inclusão de todos os tributos, inclusive o ICMS. Por ocasião dos pagamentos, dever-se-ia abater, na nota fiscal, o ICMS embutido em razão de isenção do tributo nas operações de fornecimento ao Estado, de forma que o valor bruto com impostos só serviria para fins de julgamento e comparação entre propostas. O valor líquido, para efetivo pagamento pelo contratante e recebimento pela contratada, seria aquele valor resultante da dedução da alíquota de ICMS em operações com venda de medicamentos, seja quando a empresa fosse situada no Estado de Goiás (operações internas com ente estatal) , seja em razão da dispensação excepcional de alguns medicamentos, tudo em face do disposto em normas de isenção do ICMS explicitadas no edital (Convênios do Conselho Nacional de Política Fazendária - Confaz) .
Em junho/2013, mediante o Acórdão 3130/2013 (Relator: Marcos Bemquerer) , a Segunda Câmara do TCU determinou à SES/GO que informasse sobre o cumprimento do item 1.6.1 do Acórdão 1789/2010-TCU-Segunda Câmara  (Relator: Augusto Sherman) e que fizesse a apuração dos processos de aquisição de medicamentos identificados pelo Relatório de Auditoria SES/GO 1/2011 que, apesar de não contemplarem a desoneração do percentual de 17% relativo ao ICMS, ainda não foram objeto de deliberações deste Tribunal, e efetuasse a análise pormenorizada desses processos, providenciando, se for o caso, a instauração das correspondentes tomadas de contas especiais. Também determinou ao mesmo órgão que providenciasse, para cada procedimento em que a irregularidade tenha sido identificada, se ainda fosse possível, a retenção do pagamento com recursos federais do tributo de ICMS indevidamente faturado no âmbito daquele específico procedimento, para que a definição de débito que deva constar na tomada de contas especial a ser instaurada se atenha especificamente aos valores indevidamente faturados e que já foram pagos. A empresa Hospfar Indústria e Comércio de Produtos Hospitalares Ltda. entrou com embargos de declaração contra essa deliberação, tendo sido rejeitados pelo TCU (Acórdão 4249/2013-TCU-Segunda Câmara e 5806/2013 - 2ª Câmara, ambos de relatoria do Ministro Marcos Bemquerer) . 
Consultando o e-TCU, verificou-se que já foram instauradas 29 TCEs a respeito, sendo 22 com deliberações de mérito do Tribunal pela irregularidade das contas e condenação dos responsáveis ao pagamento dos débitos (Acórdão 732/2013-TCU-Plenário, 1344/2013 - Plenário, 359/2015 - Plenário, 2372/2015 - Plenário; 1025/2015 - Plenário, 1028/2015 - Plenário, 1029/2015 - Plenário, 1226/2014 - Plenário,  3751/2015 - 1ª Câmara, 7322/2014 - 2ª Câmara, 6038/2015 - 2ª Câmara, 469/2016, 1990/2016 - Plenário, 2455/2016 - Plenário, 2573/2016 - Plenário, 3006/2016 - Plenário, 3004/2016 - Plenário, Acórdão 6291/2016-TCU-Segunda Câmara, Acórdão 2876/2017-TCU-Segunda Câmara, 4820/2017 - 2ª Câmara, 6097/2017 - 2ª Câmara) e quatro pelo arquivamento dos autos sem julgamento do mérito e remessa ao Tribunal de Contas do Estado, uma vez que não existia recurso federal envolvido (Acórdão 294/2010-TCU-Segunda Câmara, Acórdão 296/2010-TCU-Segunda Câmara, Acórdão 7281/2009-TCU-Primeira Câmara e Acórdão 1235/2010-TCU-Plenário) (peça 17) . 
Foi autuado o TC Processo 009.360/2013-1 para monitoramento das determinações proferidas no Acórdão 732/2013-P e o TC Processo 015.863/2013-1 para o monitoramento do Acórdão 3130/2013-TCU-Segunda Câmara. Ambos já foram encerrados.
Pregão 198/2004
Conforme dito, este processo em análise trata especificamente das irregularidades relativas ao Pregão 198/2004.
A Comissão Permanente de Tomada de Contas Especial - CPTCE concluiu que as empresas Hospfar, Medcomerce, Roche e Schering do Brasil não promoveram a dedução do valor relativo ao ICMS nas notas fiscais. Fora caracterizado dano, pela referida comissão, situação que enseja a responsabilização dos envolvidos (peças 18 e 19) . 
A Controladoria-Geral do Estado de Goiás emitiu o Certificado de Auditoria opinando que as apurações realizadas na TCE foram regulares e que os autos deveriam ser remetidos ao Tribunal de Contas do Estado (peça 16, p. 17) .
A autoridade superior conheceu as conclusões da CPTCE e o relatório e certificado de auditoria emitidos pela Controladoria Geral do Estado (peça 19, p. 26-27) .
O Pregão 198/2004, aberto em 25/8/2004 (peça 5, p. 118) , resultou na celebração dos seguintes contratos:
Contrato 339/2004, celebrado com a empresa Schering do Brasil Química e Farmacêutica Ltda., no valor total de R$ 22.896,00 (peça 6, p. 34-40) ;
Contrato 340/2004, celebrado com a empresa Medcomerce Comercial de Medicamentos e Produtos Hospitalares, no valor total de R$ 172.986,00 (peça 6, p. 42-48) ;
Contrato 341/2004, celebrado com a empresa Produtos Roche Químicos e Farmacêuticos S.A., no valor total de R$ 266.565,60 (peça 6, p. 50-56) ;
Contrato 342/2004, celebrado com a empresa Hospfar Indústria e Comércio de Produtos Hospitalares, no valor anual de R$ 1.872.020,40 (peça 6, p. 58-64) .
Base legal para a imputação do débito
No subitem 5.1.5, 'c' e nos itens 5.2 e 5.9 do Edital (peça 2, p. 137 e 139) , há menção, em relação ao ICMS, da necessidade da observância do Decreto Estadual 5825/2003. Essa norma e o Convênio ICMS 87/02Confaz concediam isenção do recolhimento do ICMS relativo aos medicamentos. O valor onerado com o ICMS tinha o propósito de servir apenas para fins de julgamento e comparação entre propostas, visto que a Secretaria de Estado da Saúde não era contribuinte do imposto.
A propósito, veja-se que o Convênio ICMS 87/02 concedia isenção de ICMS nas operações com fármacos e medicamentos destinados aos órgãos da Administração Pública Federal, Estadual e Municipal, para os medicamentos relacionados em seu anexo único, ou seja, medicamentos de dispensação excepcional, desde que observadas certas condições (e. g.: que os medicamentos também fossem objeto de isenção ou alíquota zero de Imposto de Importação ou de IPI e que o contribuinte abatesse do preço da mercadoria o valor equivalente ao imposto que seria devido se não houvesse isenção, indicando expressamente no documento fiscal) . 
Por sua vez, o Decreto Estadual 5825/2003 regulamentava o Convênio 26/03 CONFAZ, que previa isenção de ICMS nas operações internas relativas à aquisição de bens, mercadorias ou serviços por órgãos da Administração Pública Estadual Direta e suas fundações e autarquias, também com condicionantes, tais como: desconto no preço, do valor equivalente ao imposto dispensado; indicação desse desconto no documento fiscal; e comprovação de inexistência de similar produzido no país, na hipótese de importação.
Então, tem-se que o edital previa que os preços das propostas deveriam contemplar o ICMS. Também preceituava que o tributo seria destacado (abatido) do preço indicado na nota fiscal, para fins de pagamento, uma vez que a SES não seria contribuinte do tributo, já que os produtos licitados gozariam de isenção nas operações realizadas com os órgãos estaduais. 
Débitos apurados
Dando sequência à apuração do débito por essa ocorrência, a Comissão de TCE identificou, detalhadamente, os valores pagos indevidamente:
Débito da empresa Roche - Fonte 23 (Tesouro) 
	Nota Fiscal
	Data da ocorrência (pagamento) 
	Valor Histórico (R$) 

	314315
	15/9/2004
	4.398,34

	318016
	29/9/2004
	6.157,67

	316673
	13/10/2004
	1.290,19

	321374
	08/11/2004
	6.157,67

	326086
	13/12/2004
	6.157,67

	330361
	23/2/2005
	6.157,67

peça 18, p. 33
			Quadro-resumo - Roche
	Valor bruto cobrado na Nota Fiscal
	266.777,17

	Valor líquido cobrado na Nota Fiscal
	218.753,03

	Valor devido de acordo com edital (-18%) 
	179.377,48

	Valor pago
	231.242,02

	Pagamento realizado na Fonte 00 (Estadual) 
	53.185,62

	Pagamento realizado na Fonte 23 (Tesouro) 
	178.056,41

	Dano concreto (pagamento indevido) 
	39.375,56

	Dano concreto na Fonte 00
	9.056,35

	Dano concreto na Fonte 23
	30.319,21

peça 18, p. 30-35
     Débito da empresa Medcomerce - Fonte 23 (Tesouro) 
	Nota Fiscal
	Data da ocorrência (pagamento) 
	Valor Histórico (R$) 

	040148
	18/10/2004
	3.773,98

	040734
	03/12/2004
	8.971,77

	042253
	18/4/2005
	4.901,27

	042507
	11/5/2005
	2.450,64

	042858
	14/6/2005
	1.837,98

	    peça 18, p. 28
Quadro-resumo - Medcomerce
	Valor bruto cobrado na Nota Fiscal
	188.793,70

	Valor líquido cobrado na Nota Fiscal
	155.032,15

	Valor devido de acordo com edital (-17%) 
	128.676,68

	Valor pago 
	155.032,15

	Valor indevido pago à Medcomerce
	26.355,47

	Pagamento realizado na Fonte 00 (Estadual) 
	26.082,51

	Pagamento realizado na Fonte 23 (Tesouro) 
	128.949,64

	Dano concreto na Fonte 00
	4.419,83

	Dano concreto na Fonte 23
	21.935,63

peça 18, p. 26-30
Débito da empresa Hospfar - Fonte 23 (Tesouro)  
	Nota Fiscal
	Data da ocorrência (pagamento) 
	Valor Histórico (R$) 

	057072
	10/9/2004
	5.744,32

	057590
	17/9/2004
	51.698,91

	057984
	23/9/2004
	24.413,37

	058033
	24/9/2004
	1.166,40

	058123
	27/9/2004
	179,07

	058200
	28/9/2004
	3.653,05

	058468
	1/10/2004
	3.237,10

	058835
	8/10/2004
	1.153,75

	059427
	21/10/2004
	3.631,84

	059583
	25/10/2004
	2.582,65

	059923
	29/10/2004
	51.698,91

	060373
	09/11/2004
	471,24

	060613
	12/11/2004
	3.653,05

	061321
	25/11/2004
	3.237,10

	061610
	30/11/2004
	3.912,25

	061706
	01/12/2004
	1.148,65

	062702
	17/12/2004
	471,24

	062968
	23/12/2004
	3.631,84

	063288
	28/12/2004
	2.023,19

	063679
	05/1/2005
	1.143,54

	064652
	21/1/2005
	3.227,76

	064912
	26/1/2005
	435,90

	065104
	28/1/2005
	28.721,62

	066111
	15/2/2005
	807,08

	066360
	18/2/2005
	3.369,89

	067406
	07/3/2005
	3.847,07

	067419
	7/3/2005
	4.297,71

	067582
	8/3/2005
	2.448,13

	067712
	10/3/2005
	1.318,82

	067797
	11/3/2005
	45.954,59

	067906
	14/3/2005
	52.393,99

	068291
	18/3/2005
	2.697,59

	070974
	29/4/2005
	2.758,08

	072954
	1/6/2005
	39.165,83

	   peça 18, p. 22-23
			Quadro-resumo - Hospfar
	Valor bruto cobrado na Nota Fiscal
	2.148.178,06

	Valor líquido cobrado na Nota Fiscal
	1.782.986,99

	Valor devido de acordo com edital (-17%) 
	1.319.892,21

	Valor pago 
	1.784.178,99

	Valor indevido pago à Hospfar
	464.283,91

	Pagamento realizado na Fonte 00 (Estadual) 
	395.261,23

	Pagamento realizado na Fonte 23 (Tesouro) 
	1.388.917,76

	Dano concreto na Fonte 00
	103.988,40

	Dano concreto na Fonte 23
	360.295,53

	peça 18, p. 17-25
Débito da empresa Shering - Fonte 23 (Tesouro) 
	Nota Fiscal
	Data da ocorrência (pagamento) 
	Valor Histórico (R$) 

	33390
	23/9/2004
	105,45

	33391
	23/9/2004
	357,99

	204719
	29/10/2004
	965,73

	34645
	22/11/2004
	535,59

	36237
	22/2/2004
	515,18

	36529
	7/3/2004
	515,18

        peça 18, p. 35-38; peça 19, p. 1-2	
			Quadro-resumo - Shering
	Valor bruto cobrado na Nota Fiscal
	22.881,12

	Valor líquido cobrado na Nota Fiscal
	22.881,12

	Valor devido de acordo com edital (-17%) 
	18.991,33

	Valor pago 
	22.881,12

	Pagamento realizado na Fonte 00 (Estadual) 
	5.262,76

	Pagamento realizado na Fonte 23 (Tesouro) 
	17.618,34

	Dano concreto (pagamento indevido) 
	3.889,77

	Dano concreto na Fonte 00
	894,65

	Dano concreto na Fonte 23
	2.995,12

			peça 18, p. 38
A presente TCE considera apenas os recursos de origem federal.
Responsabilização conforme apontamentos constantes no relatório da CPTCE
Foi apontada, no relatório conclusivo da CPTCE (peça 19, p. 11-16) , a responsabilidade do Sr. Fernando Passos Cupertino de Barros, secretário de Saúde no período de 27/7/1999 a 30/6/2006, do Sr. Cairo de Alberto de Freitas, secretário de Saúde no período de 30/6/2006 a 31/3/2008, do Sr. Luiz Antônio Aires da Silva, superintendente de Finanças no período de 14/10/03 a 31/7/06, e do Sr. Antônio Durval de Oliveira Borges, superintendente de Finanças no período de 1/8/2006 a 24/7/2008. Também, foram incluídas as empresas contratadas (Hospfar, Medcomerce, Roche e Schering) .
Os Srs. Cairo e Antônio Durval assumiram os cargos de secretário de Saúde e superintendência de Finanças, respectivamente, somente em meados de 2006, quando as contratações e as despesas já tinham sido realizadas. Os atos de pagamentos, em restos a pagar, emitidos por esses gestores foram apenas complementares e serviram para ajustar saldos em aberto decorrentes de compromissos assumidos, no âmbito dos contratos do Pregão 198/2004, pelos dirigentes anteriores (ex.: peça 7, p. 54-56) . Portanto, esses gestores não devem ser responsabilizados nesta TCE.
Ações interpostas pelo Ministério Público
Consta, na maioria dos autos que tratam das TCEs informadas (peça 17) , ação judicial impetrada pelo Ministério Público Federal e pelo Ministério Público do Estado de Goiás sobre as irregularidades apontadas no Acórdão 45/2008-TCU-Plenário.
Naquele documento, são realizadas importantes considerações sobre os fatos que redundaram da não desoneração de ICMS para compra de medicamentos. Entre elas, os autores da ação ponderam que os agentes públicos réus do processo, além de permitirem a permanência da empresa no certame, mesmo descumprindo regras do edital, executaram os pagamentos de valores que não estavam coerentes com os editais, portanto, ordenaram e permitiram a realização de despesas que não poderiam ter sido realizadas, ante a existência de irregularidades, das quais foram advertidos por várias vezes pelo Gabinete de Controle Interno (CP 08/03 e Pregões 01/03 e 04/03) e pela Gerência Jurídica da SES/GO  (Pregão 203/04) . 
Ainda de acordo com os autores da ação, nos procedimentos licitatórios realizados no ano de 2003, os órgãos de controle interno já alertavam as autoridades a respeito das impropriedades que vinham sendo realizadas, inclusive recomendando o desconto do ICMS, mas, mesmo assim, os agentes públicos responsáveis pelas licitações, desde o credenciamento das empresas até os pagamentos, foram coniventes com essa fraude, e colaboraram para que essa prática se tornasse uma regra na SES/GO. Isso ocorreu até meados de 2008, quando a Secretaria da Fazenda do Estado de Goiás, por meio da Superintendência de Administração Financeira, deliberou sobre a questão na Consulta 200400010008967.
São réus naquele processo, além das empresas contratadas:
a) os secretários de saúde - ordenaram despesas, homologaram e adjudicaram nos processos licitatórios, assinaram os contratos, emitiram notas de empenho e ordens de pagamento;
b) os secretários executivos da SES/GO - emitiram, juntamente com o Secretário da Saúde, as Notas de Empenho e as Ordens de Pagamento inerentes aos procedimentos que ocorreram durante os respectivos mandatos, atos esses indispensáveis para a concretização do prejuízo;
c) os superintendentes de Administração e Finanças da SES/GO - praticaram atos indispensáveis para a concretização dos pagamentos indevidos à empresa requerida, assumindo, juntamente com o Secretário de Saúde, todas as responsabilidades pelos atos que contribuíram para que o prejuízo se concretizasse;
d) o pregoeiro - deixou de desclassificar a empresa requerida quando apresentou documentação de forma dúbia nos certames, afirmando que suas propostas estavam desoneradas de ICMS e, ao mesmo tempo, apresentando declarações nas quais se afirmava que tais preços estavam onerados do ICMS, conforme exigido pelos editais.
Responsabilização no âmbito do TCU
Nos processos em curso neste Tribunal (peça 17) , predominou a responsabilização do secretário de Saúde e do superintendente de Administração e Finanças, ocupantes dos cargos à época dos pagamentos. Não houve o envolvimento do pregoeiro e do secretário executivo da SES/GO. Foram interpostos recursos de reconsideração contra as decisões de mérito dos TCs Processo 004.599/2010-1 e Processo 016.833/2009-0, os quais foram conhecidos e, no mérito, tiveram provimento negado, tendo sido mantidas, portanto, as decisões iniciais.
As participações do secretário de Saúde e do superintendente de Administração e Finanças foram decisivas para a ocorrência dos danos. Rege o regimento interno da Secretaria de Saúde de Goiás que é atribuição do titular daquele órgão o exercício da administração na área de sua competência, notadamente os relacionados com a orientação, coordenação e supervisão das atividades a cargo das unidades administrativas integrantes do órgão sob sua gestão (art. 14) . Como bem disse os Ministérios Públicos, o secretário ordenou despesas (ex.: peça 6, p. 85-101) , homologou os processos licitatórios (peça 5, p. 258-264) , assinou os contratos (ex.: peça 6, p. 42-48, 56, 64) , autorizou a realização dos pagamentos às contratadas (ex.: peça 7, p. 38, 47) . 
Ao superintendente de Administração e Finanças cabia a supervisão das atividades referentes a pagamento e a compras de medicamentos (art. 8º do Regimento da SES) . Além disso, praticou atos que contribuíram diretamente para o dano, como a emissão de empenho (ex.: peça 6, p. 10-17) e de ordens de pagamento (ex.: peça 7, p. 42) .
Assim, a fim de manter a mesma linha das outras tomadas de contas especiais instauradas em virtude de fatos semelhantes, propõe-se, nesta oportunidade, a realização de citação aos responsáveis, em solidariedade com as empresas, por terem autorizado os pagamentos sem a desoneração do ICMS das faturas, resultando em dano ao erário.
Processamento da presente TCE no TCU
A primeira instrução deste feito (peça 20) concluiu que havia sido comprovada a não desoneração do ICMS quando dos pagamentos realizados no âmbito dos contratos decorrentes do Pregão 198/2004. Propôs a citação do então secretário de Saúde (Sr. Fernando Cupertino) e do superintendente de Administração e Finanças da SES/GO (Sr. Luiz Antônio) , em solidariedade com as empresas (Hospfar, Schering, Roche e Medcomerce) . A proposta obteve a anuência da unidade técnica (peças 21 e 22) , tendo sido, em seguida, encaminhados os correspondentes ofícios de citação aos responsáveis (peças 29-34) , cujos os respectivos avisos de recebimento, de 7 e 8 de novembro/2018, foram posteriormente juntados aos autos (peças 39-44) .
 Ato contínuo sobreveio solicitação, da Hospfar (peças 367) , de dilação, por 60 dias, do prazo concedido para a apresentação das alegações de defesa, acompanhada de juntada de procuração (peça 35) . A referida solicitação fora deferida pela unidade técnica (peça 45) , tendo sido ainda, em seguida, concedido vista dos autos à representante da Hospfar (peça 38) . Foram ainda constituídos representantes do Sr. Fernando Cupertino (peça 49) , da Roche (peças 46-48) e da Medcomerce (peças 51-52 e 59) , assim como concedido vista dos autos ao representante da Medcomerce (peça 59) .
No que tange à apresentação das alegações de defesa, apenas o Sr. Luiz Antônio e a Schering são revéis. Constam nos autos as alegações de defesa tempestivamente apresentadas pelo Sr. Fernando Cupertino (peça 50) , pela Roche (peça 54) , pela Medcomerce (peças 55-57) e pela Hospfar (peça 58) , as quais são objeto de exame na presente instrução.
EXAME TÉCNICO
PRELIMINARES
Decadência e prescrição
A decadência e a prescrição foram suscitadas nas alegações de defesa apresentadas pelo Sr. Fernando Cupertino (peça 50, p. 2-5) , pela Medcomerce (peça 55, p. 15-16) e pela Hospfar (peça 58, p. 1-4) .
Análise
O tema é objeto de Súmula exarada por esta Corte de Contas:
SÚMULA TCU 282: As ações de ressarcimento movidas pelo Estado contra os agentes causadores de danos ao erário são imprescritíveis.
Nessa linha, a eventual condenação em débito em processo de tomada de contas especial não possui caráter punitivo, possuindo, essencialmente, natureza jurídica de reparação civil pelo prejuízo causado ao erário, não sendo alcançada pelo instituto da prescrição da pretensão punitiva (Acórdão 4214/2017-TCU-Primeira Câmara, relator Ministro Benjamin Zymler) . Além disso, no tocante a possibilidade de prejuízo à ampla defesa e ao contraditório em face do decurso de tempo, os responsáveis se manifestaram sobre a matéria na fase interna de TCE, iniciada pela SES/GO a partir das deliberações do TCU, e em ações interpostas pelo Ministério Público, conforme já exposto (peça 11, p. 44 - Roche; peça 10, p. 98 - Hospfar; peça 9, p. 23 - Medcomerce; peça 9, p. 13 - Sr. Fernando Cupertino; e peça 9, p. 20 - Sr. Luiz Antônio) .
Incompetência do TCU para determinar a instauração de TCE para posterior julgamento
O Sr. Fernando Cupertino ainda alega que esta Corte de Contas seria incompetente determinar a instauração da TCE; que a Corte competente seria o Tribunal de Contas do Estado de Goiás, haja vista a SES-GO ser órgão ligado ao ente estadual; que caberia à União anular ou executar o convênio firmado com o Estado; e que as verbas recebidas pelo Estado de Goiás se incorporam ao patrimônio do ente federado.
Análise
Tais alegações, no entanto, não se aderem ao sistema jurídico pátrio. Nesse sentido, há julgados dessa Corte de Contas os quais estabelecem que o TCU pode determinar à autoridade administrativa que apure indícios de irregularidades gerenciais, quando essas faltas tiverem inegável reflexo sobre a gestão financeira cuja fiscalização esteja prevista nas competências da Corte de Contas (Acórdão 1843/2011-TCU-Plenário, Relator: André de Carvalho) ; que compete ao TCU assinar prazo para que o órgão ou entidade adote as providências necessárias ao exato cumprimento da lei, se verificada ilegalidade (Acórdão 859/2010-TCU-Plenário; Relator: Augusto Nardes) ; e que a competência do TCU para expedir determinações tem origem na própria Constituição Federal, cujo art. 71, incisos IV e IX , autoriza o Tribunal não apenas a fiscalizar entes, mas também a determinar a adoção de providências ao exato cumprimento da lei (Acórdão 2689/2009-TCU-Segunda Câmara; Relator: Raimundo Carreiro) .
Paralelamente, com relação à competência do TCU atuar, em face da transferência voluntária de recursos da União a outro ente federado, há julgados dessa Corte de Contas os quais estabelecem que a origem dos recursos que estão sendo gastos, arrecadados ou guardados é que determinará competência do Tribunal de Contas responsável por apreciar a matéria, sendo que, quando da utilização de recursos federais, os órgãos municipais devem observar os entendimentos expendidos pelo TCU (Acórdão 2368/2013-TCU-Plenário; Relator: Benjamin Zymler) ; que ao celebrarem termos de compromisso com órgãos federais, os Estados, os Municípios e o Distrito Federal abrem mão de parte de sua autonomia e passam a se submeter às normas emanadas da União que disciplinam a gestão dos recursos públicos federais, incluindo normas gerais de licitação e contratação para a Administração Pública (Acórdão 1223/2013-TCU-Plenário; Relator: Benjamin Zymler) ; que a competência do TCU para julgar as contas dos responsáveis pela gestão de valores voluntariamente transferidos pela União a ente estadual decorre de expressa previsão constitucional (Acórdão 412/2012-TCU-Primeira Câmara; Relator: Walton Alencar Rodrigues) ; que o TCU é competente para determinar à autoridade administrativa que realize apuração de falha administrativa que possa acarretar prejuízo ao erário (Acórdão 319/2009-TCU-Plenário; Relator: Aroldo Cedraz) ; e que não caracteriza prejulgamento pelo TCU a determinação para que órgão ou entidade da Administração Pública Federal apure fatos e adote providências de responsabilização dos agentes envolvidos em supostas irregularidades (Acórdão 2002/2017-TCU-Plenário; Relator: Ana Arraes) .
Enfim, entende-se que a alegação do Sr. Fernando Cupertino quanto à incompetência desta Corte de Contas não encontra respaldo na jurisprudência desta Corte de Contas.
Ausência de responsabilidade do secretário
O Sr. Fernando Cupertino ainda alega que sua conduta, na condição de secretário da Secretaria de Estado de Saúde-SES de Goiás, não poderia resultar na imputação de responsabilidade, haja vista que, caso tenha havido erro, seus atos estão respaldados em análises efetuadas pelas comissões e demais departamentos que previamente examinaram o processo. Sustenta ainda que o Art. 80, § 2º, do Decreto-lei 200/1967, resguarda o ordenador de despesas da responsabilidade decorrente de prejuízos causados por atos de subordinados que exorbitem as ordens recebidas.
Análise
O fato de a irregularidade, comissiva ou omissiva, não ter sido praticada diretamente pelo gestor principal, e sim por outros servidores ou por órgão subordinado ao seu, não o exime de responder pela irregularidade, com base na culpa in eligendo ou na culpa in vigilando (Acórdão 1001/2018-TCU-Plenário, Relator Bruno Dantas) . Em síntese, se o gestor é o responsável pelo regular funcionamento da estrutura administrativa a ele subordinada, este não pode alegar que há presunção de legalidade nos atos praticados pelos seus subordinados, haja vista que o próprio gestor é o responsável por assegurar que tal estrutura administrativa atue conforme a legislação estabelece. 
Outrossim, o secretário da SES de Goiás é responsável por homologar os procedimentos licitatórios, de forma que objetivamente é quem tem a competência de conferir a legalidade dos atos praticados nesses procedimentos.  Nesse sentido, há julgados desta Corte de Contas os quais estabelece que a autoridade que homologa o processo licitatório é solidariamente responsável pelos vícios identificados no procedimento, exceto se forem vícios ocultos, de difícil percepção (Acórdão 2318/2017-TCU-Plenário; Relator: Marcos Bemquerer) ; e que a homologação de processo de licitação não se trata de mera ratificação de atos anteriores, mas de oportunidade de averiguar a sua regularidade antes que surtam efeitos concretos, independentemente do período de permanência da autoridade homologadora no cargo ou na função (Acórdão 9117/2018-TCU-Segunda Câmara; Relatora: Ana Arraes) .
QUESTÕES FÁTICAS E JURÍDICAS
As alegações de defesa apresentadas seguem diversas linhas. O Sr. Fernando Cupertino defende que o processo licitatório seguiu as regras estabelecidas no edital. A Roche, a Medcomerce e a Hospfar alegam que os apreços apresentados já contemplavam a desoneração do ICMS; que, se havia isenção, não seria lógico apresentar proposta contemplando o valor do ICMS; e que a estimativa de preços já contemplava preços inferiores ao 'preço fábrica'. No caso da Medcomerce (peça 4, p. 113) , assim como de outra licitante que concorreu, mas que não se sagrou vencedora (a Milênio; peça 3, p. 102 e 108) , houve ainda declaração expressa de que os preços ofertados já estavam desonerados da parcela referente ao ICMS.
Constam também nas alegações de defesa apresentadas, destaque quanto ao fato de, à época, ser praxe a SES/GO receber todas as propostas já desoneradas; de que a questão não era pacífica ao tempo da licitação, tendo havido uma evolução do entendimento sobre a questão entre os anos de 2002 e 2008; de que, se a SES/GO entendesse que os valores apresentados comtemplavam o ICMS, a SES/GO deveria ter tempestivamente desclassificado as propostas, de forma que houve a preclusão de tal fase do procedimento licitatório. Sustentam ainda que a atuação posterior do Estado resulta em uma quebra no princípio da confiança legítima (o qual protege a confiança dos administrados em relação aos atos estatais) ; e peticionam uma redução do percentual referente ao ICMS (de 17% para 10%) em caso de condenação. Há ainda informação acerca de ação judicial em curso, em que fora realizada perícia judicial, que trata dessa questão, apesar de tal ação efetivamente não tratar do Pregão 198/2004. A Medcomerce junta ainda aos autos o citado laudo pericial (peça 55, p. 162-168; peça 56; e peça 57) , o qual conclui que a sociedade empresária não ofertou preços onerados de ICMS em outras licitações.
A Hospfar alega a falta de tipicidade da Tomada de Contas Especial, uma vez que consta do próprio Relatório Conclusivo 2/2017, que os preços praticados pela Hospfar eram menores que os preços praticados no mercado. Por fim, destaca que foi considerado como parâmetro para apontar superfaturamento o preço estimado para a licitação, que tomou como base o menor preço entre o 'preço fábrica' (o qual corresponde ao preço máximo que os laboratórios podem praticar - extraídos da revista Simpro) e o preço praticado na última compra (alguns dos quais já estavam defasados) . Sustenta que os preços que praticou estavam de acordo com as expectativas da própria Administração, salientando que os itens 4 e 8, foram adjudicados por preços, inclusive, inferiores ao da última compra; que o item 7 estava de acordo com o preço da revista Simpro; que o item 9 estava abaixo do preço de referência da revista; e que, somente os itens 5 e 6, foram adjudicados com preço um pouco acima do preço constante na revista Simpro. Ressalta também que os preços praticados relativos aos itens 5 e 6 não resultaram em diferença significativa, a ponto de comprometer a lisura do certame, principalmente porque outros itens tiveram preços inferiores aos da expectativa da própria Administração.
Outrossim, a Hospfar juntou aos autos pareceres dos juristas Marçal Justen Filho (peça 58, p. 78-128) e Ives Granda (peça 58, p. 129-200) sobre o tema, os quais são favoráveis à responsável.
Análise
O Pregão 198/2004 se insere em um momento em que havia diversas dúvidas acerca dos preços máximos aceitáveis (em face da ausência de um referencial de preços confiável) e do modelo de apresentação das propostas (desonerando ou não o ICMS) . À época existia a Portaria 616/2002-GAB/SES (norma estadual) que previa que a estimativa de preços fosse feita com base nos preços praticados no mercado e se tomava como referência o preço fábrica. Com efeito, a documentação constante nos autos indica que a sistemática adotada pela SES/GO foi ainda mais rigorosa, uma vez que considerou os preços praticados na última contratação à época realizada para definir sua estimativa de preços. Enfim, tal estimativa considerou preços com percentuais que variaram entre -51% e +11% dos preços fábrica (extraídos da revista Simpro) .
Tabela 1. Estimativa de preços realizada na fase interna da licitação (com ICMS) .
Nada obstante, convém ainda destacar que há, na mesma tabela que estabelece o preço fábrica, destaque do preço venda dos medicamentos, o qual é naturalmente superior. Apesar de atualmente já estar pacificado que o 'preço fábrica' corresponde ao preço máximo que as empresas podem praticar na venda de medicamentos para entes da administração pública, à época do Pregão 198/2004 havia apenas os conceitos de 'preço fábrica' e 'preço venda' (Detalhamento 2847 - Preço de Medicamentos - peça 60) . Este último correspondia ao que atualmente se denomina 'preço máximo de venda ao consumidor':
1.2. Conceitos relacionados a preços de medicamentos
Preço Fábrica ou Fabricante (PF) : é o preço máximo que as empresas produtoras, importadoras ou distribuidoras podem praticar na venda de medicamentos para as farmácias e drogarias. O PF também será o preço para a venda a entes da Administração Pública quando o CAP (Coeficiente de Adequação de Preços) não for aplicado.
Coeficiente de Adequação de Preços (CAP) : o índice do CAP é atualizado anualmente, após a publicação pela Organização das Nações Unidas (ONU) dos índices necessários para o seu cálculo. O CAP consiste em um desconto, que, atualmente, possui o valor atual de 19,28% (Comunicado nº 06, de 30 de março de 2017) e deve ser aplicado sobre o PF para as seguintes situações:
medicamentos excepcionais ou de alto custo, hemoderivados e medicamentos indicados para o tratamento de IST*/AIDS e câncer, quando constantes do Comunicado nº 15, de 31 de agosto de 2017 (atualizado pelos Comunicados nº 19 e Comunicado nº 22 de 2017) ;
*Infecções Sexualmente Transmissíveis (IST) 
qualquer medicamento adquirido por força de decisão judicial, mesmo que não conste do comunicado.
Assim, o PF menos o índice do CAP, quando incidente, resulta no Preço Máximo de Venda ao Governo (PMVG) .
Preço Máximo de Venda ao Governo (PMVG) : é o preço máximo que as empresas produtoras, importadoras, distribuidoras, farmácias e drogarias podem praticar na venda de medicamentos para entes da administração pública direta ou indireta da União, dos estados, do Distrito Federal e dos municípios.
Nas situações em que se aplica o CAP, o PMVG será o PF menos o índice do CAP;
Nas situações em que não se aplica o CAP, o PMVG será o PF;
Caso se trate de compra para atender mandado judicial, o PMVG será o PF menos o índice do CAP, hoje instituído em 19,28% (Comunicado nº 06, de 30 de março de 2017) .
Preço Máximo ao Consumidor (PMC) : É o preço máximo que as farmácias e drogarias podem vender medicamento ao consumidor. O PMC já contempla os impostos incidentes por cada estado da Federação para operações comerciais e, também, a margem de lucro do varejista (farmácias ou drogarias) . (grifos acrescidos) 
Evidencia essa constatação (que apenas existiam dois referenciais de preços para medicamentos) a tabela utilizada para a realização da estimativa de preços da licitação (peça 2, p. 43-44) , a tabela publicada pelo Simpro, de agosto/setembro de 2004 (peça 13, p. 33-40) e a tabela publicada pela Anvisa (peça 13, p. 41-49) .
Assim, em que pese, com base no volume de aquisições de medicamentos realizadas pelos entes públicos, não fosse razoável sujeitar a administração pública a adquirir medicamentos a preços superiores ao 'preço fábrica', o fato é que a Anvisa ainda não havia formalmente regulamentado essa questão. Por outro lado, embora não tenha sido possível acessar a Portaria 616/2002-GAB/SES (norma estadual, a qual não consta em sítios eletrônicos) , constam nos autos que a referida norma determinava que a estimativa de preços fosse feita com base nos preços praticados no mercado e, nessa esteira, a estimativa de preços realizada pela SES-GO para o pregão em evidência adotou preços ainda menores que os 'preços fábrica' como referência na licitação.
Com efeito, nota-se que a maior parte dos preços contratados a partir do Pregão 198/2004 se posicionaram abaixo do preço fábrica (com ICMS) . Houve, entretanto, alguns itens que se afastaram sensivelmente da estimativa, tanto para mais, quanto para menos (variação de -82% a +16%) . Nada obstante, apenas os itens 2, 5 e 6 se posicionaram acima do parâmetro comumente utilizado (+3%, +16% e +16%) .
Tabela 2. Comparação dos preços fábrica com ICMS com os preços contratados.
Com relação aos demais itens, embora posteriormente tenha havido a majoração do preço unitário quando da emissão das notas fiscais (com a oneração da parcela referente ao ICMS) , apenas os itens 7, 8 e 9 apresentaram descontos inferiores a 17%.
Consta, inclusive, exame preliminar da questão no Relatório Conclusivo 2/2017 - CPTCE/SES/GO (peças 18 e 19) , expondo o fato de que o orçamento estimativo seria de R$ 2,46 milhões com base nos preços fábrica (peça 18, p. 5) , de R$ 2,25 milhões com base na estimativa de preços realizada pela SES/GO, na fase interna da licitação (peça 18, p. 5) e de R$ 2,74 milhões com base no preço de mercado (CMED/Simpro) dos medicamentos (peça 18, p. 9) . Outrossim, há comparação de tais montantes com o preço adjudicado no Pregão 198/2004 (de R$ 2,33 milhões) , o qual é inferior em 5% ao preço fábrica (com ICMS) e em 15% ao preço de mercado.
Ou seja, somente considerando o critério de preço inovador adotado pela SES/GO (com condições mais rígidas que as usuais - considerando como referência os preços praticados na última aquisição, quando estes fossem menores que os preços fábrica) é que foi possível se caracterizar a prática de preços superiores ao estimado (com ICMS) , cujo montante ultrapassou em apenas R$ 79 mil a estimativa da SES/GO. Com efeito, convém destacar que tal valor corresponde a apenas 3,5% do valor inicialmente estimado para a contratação. 
Nota-se ainda que, para a imputação do débito pela SES-GO, foi adotado como parâmetro exclusivamente o desrespeito a regramento constante no Edital, que estabelece que todos os custos com tributos devem constar na proposta de preços apresentada (peça 2, p. 85, item 5.2) . Tal premissa, alicerçada apenas em regramento constante no Edital, desconsidera plenamente as declarações apresentadas por dois dos licitantes, entregues juntamente com as propostas (Medcomerce - peça 4, p. 113; e Milênio - peça 3, p. 102 e 108) , as quais informam expressamente que o preço apresentado não computava a parcela correspondente ao ICMS, assim como os preços de referência à época existentes.
Trata-se de situação atípica, haja vista que a imputação de débito não considera os preços praticados, mas, sim, uma conduta dos licitantes. Nessa esteira, a apuração do débito calcula o débito com base na parcela correspondente ao ICMS que, a princípio, já deveriam ter sido consideradas nos valores propostos.
Entretanto, há uma aparente contradição entre o disposto nos itens 5.1.5, 'c', 5.2 e 5.9 do edital (peça 2, p. 85-87) :
5.1.5. (...) No preço ofertado deverão estar incluídas todas despesas que incidam ou venham a incidir, tais como, fretes, impostos, taxas, encargos enfim, todos os custos diretos e indiretos necessários ao cumprimento do objeto ora licitado, inclusive os decorrentes de troca de produto dentro do prazo de garantia, se for o caso.
 (...) 
c. Para o ICMS relativo ao produto cotado, deverá ser utilizada alíquota interna de origem (art. 155, parágrafo 2°, inciso VII, alínea 'b', da Constituição Federal) , bem como, para emissão das respectivas Notas Fiscais, visto que a Secretaria de Estado da Saúde não é contribuinte deste tributo.
5.2. Quaisquer tributos, custos e despesas diretos ou indiretos omitidos na proposta ou incorretamente cotados, serão considerados como inclusos nos preços, não sendo aceitos pleitos de acréscimos, a esse ou qualquer outro título, devendo o produto ser fornecido sem ônus adicionais. 
5.9. Declaração do proponente do cumprimento do Convênio ICMS-CONFAZ nº 87/02 e Decreto nº 5.707, de 27/12/02, e 5.825, de 05/09/03. (grifos acrescidos) 
O item 5.9 estabelece que o licitante deve cumprir o Convênio ICMS-CONFAZ 87/02, mas a leitura do disposto no referido normativo pode conduzir a uma interpretação equivocada dos procedimentos a serem adotados, haja vista que condiciona a isenção ao abatimento do valor do ICMS do preço da mercadoria:
Cláusula primeira - Ficam isentas do ICMS as operações realizadas com os fármacos e medicamentos relacionados no Anexo Único deste convênio destinados a órgãos da Administração Pública Direta Federal, Estadual e Municipal.
§1º A isenção prevista nesta cláusula fica condicionada a que:
I - os fármacos e medicamentos estejam beneficiados com isenção ou alíquota zero dos Impostos de Importação ou sobre Produtos Industrializados;
II - a parcela relativa à receita bruta decorrente das operações previstas nesta cláusula esteja desonerada das contribuições do PIS/PASEP e COFINS;
III - o contribuinte abata do preço da mercadoria o valor equivalente ao imposto que seria devido se não houvesse a isenção, indicando expressamente no documento fiscal.
V - não haja redução no montante de recursos destinados ao cofinanciamento dos Medicamentos Excepcionais constantes da Tabela do Sistema de Informações Ambulatoriais do Sistema Único de Saúde - SIA/SUS, repassados pelo Ministério da Saúde às unidades federadas e aos municípios.
§ 2º Não se exigirá o estorno do crédito fiscal previsto no art. 21 da Lei Complementar nº 87/96, de 13 de setembro de 1996, relativo à operação antecedente à saída do fármaco ou medicamento constantes do anexo único deste convênio, com destino às entidades públicas referidas nesta cláusula, realizadas diretamente pelo estabelecimento industrial ou importador.
§ 3º Ficam as unidades federadas autorizadas a não se exigir o estorno do crédito fiscal previsto no art. 21 da Lei Complementar nº 87/96, de 13 de setembro de 1996, nas demais operações de que trata este convênio. (grifos acrescidos) 
Enfim, é possível que os licitantes tenham se confundido com o procedimento a ser adotado quando da emissão da nota fiscal, haja vista a norma vigente ao tempo do Pregão 198/2004 indicar que o contribuinte deveria abater do preço da mercadoria o valor equivalente ao imposto que seria devido.
Assim, sob o prisma do proponente, é razoável crer que este pode ter compreendido inadequadamente a regra estabelecida no edital e, em razão disso, apresentado a sua proposta já com a desoneração do ICMS (conforme consta nas declarações de dois dos oito licitantes que se sagraram vencedores no certame) . Consta ainda nas alegações de defesa apresentadas pela Roche (peça 54, p. 4-5) , raciocínio que em tese seria coerente: de que se o Convênio ICMS-CONFAZ 87/2002 estabelece a isenção do ICMS, seria óbvio que a proposta, até por fazer referência ao referido convênio, contemplou o valor desonerado. Ademais, consta também nas alegações de defesa apresentadas pela Roche (peça 54, p. 5) que era praxe na Administração Pública, em especial na SES/GO, receber, nas licitações para aquisição de medicamentos, todas as propostas já com os preços desonerados, situação favorável à tese defendida pelas empresas contratadas.
Nada obstante, essa tese não é suficiente para elidir a existência de potencial débito. Nota-se que a apresentação de proposta computando a desoneração do ICMS não impede que os licitantes tenham pretendido maximizar seus lucros na transação decorrente da licitação. Tal situação fática também não pode ser imediatamente condenada, haja vista que naturalmente o objetivo usual de quem atua em uma atividade econômica é maximizar seus lucros. Logo, deve-se primeiramente comprovar que tais licitantes praticaram preços exorbitantes (acima dos preços de mercado) .
Enfim, a avaliação da existência de débito exige um cotejamento objetivo entre os preços ofertados e os preços de mercado à época praticados. A falta de adequação entre os dois preços pode resultar na imputação de débito. Ademais, a tese de que é razoável crer que os licitantes possam ter apresentado seus preços já com a desoneração do ICMS permite apenas caracterizar que, a princípio, não houve má-fé dos gestores das sociedades empresárias arroladas nesta TCE. Assim, é pertinente que o exame perquira se os preços ofertados são compatíveis com os preços à época praticados. Essa tarefa, no entanto, exige que a análise considere os preços efetivamente ofertados, nas condições ofertadas (conforme a documentação que acompanhou as propostas) , e que, consecutivamente, se avalie se houve ou não superfaturamento.
Convém destacar que esse exame se adere apenas ao momento em que se operou o Pregão 198/2004, não podendo ser, de forma alguma ser estendido às demais licitações com objeto similar que foram ou estão sendo examinadas por esta Corte de Contas. Consubstancia esse entendimento o fato de diversas discussões sobre o tema terem sido travadas entre 2002 e 2009, de forma que, na análise de cada uma das licitações, deve-se considerar a situação fática de sua respectiva época. Ou seja, somente assim é possível aplicar de formar justa qualquer imputação débito, em obediência ao princípio da busca pela verdade material, positivado no §2º, do art. 145 do RI-TCU.
O exame exige, portanto, a avaliação das definições existentes acerca da desoneração do ICMS nas aquisições públicas à época da contratação. Tal questão se tornou o centro das discussões nestes autos, uma vez que é a causa apontada para a imputação do débito. Do mesmo modo, exige a avaliação das definições existentes acerca dos preços de referência à época da contratação, assim como a pertinência de tais referenciais, haja vista que podem indicar se havia referência válida quanto a preços máximos que podiam ser praticados. Em síntese, deve-se considerar a transição normativa que se operava ao tempo da licitação e imputar responsabilidades considerando como o 'homem médio' atuaria em situação semelhante.
Assim, dando prosseguimento ao exame, ao se ajustar os preços ofertados (onerando a parcela referente ao ICMS) , verifica-se que em relação ao preço de referência à época válido (o 'preço fábrica') , em seis dos nove itens licitados foram ofertados preços acima do preço de referência.
Tabela 3. Comparação dos preços ofertados (acrescendo parcela referente ao ICMS) com os preços fábrica (com ICMS) .
Enquanto os preços praticados nos itens 2, 5, 6, 7, 8 e 9 foram respectivamente superiores ao valor estimado em 20%, 35%, 36%, 16%, 14% e 6%, os preços praticados nos itens 1, 3 e 4 foram respectivamente inferiores ao valor estimado em 43%, 4% e 79%.  Com efeito, são variações de preços muito elevadas em relação a um referencial de preços mercado: variam entre -79% e +36%. Ou seja, tal constatação indica que efetivamente o 'preço fábrica' não era, naquele momento, um referencial de preços confiável.
Nessa esteira, convém citar trecho do relatório de levantamento de conformidade na aquisição de medicamentos (TC Processo 009.625/2011-9) , realizado pela 4ª Secex - 3ª DT em 2011, referenciado nas alegações de defesa apresentadas pela Hospfar no âmbito do TC Processo 016.916.2017-4 à peça 56, p. 9-10, que destaca (TC Processo 016.916.2017-4; peça 4, p. 49-65) que os 'preços fábrica' podem não ser parâmetros adequados:
49. Foi recomendado ainda ao Ministério da Saúde que estabelecesse, em normativos, orientação aos gestores do SUS acerca da utilização dos parâmetros adotados pela CMED para fixação de preços máximos nas aquisições de medicamentos.
50. Tendo em vista que este levantamento teve como objetivo definir parâmetro para apuração de sobrepreço nas aquisições de medicamentos, decidiu-se por avaliar se os preços-fábrica estabelecidos pela CMED seriam um parâmetro adequado. Dessa forma, foi estabelecido como um dos objetivos do levantamento 'verificar se a definição do preço-fábrica pela CMED proporciona ao Poder Público um instrumento efetivo de parametrização de preços'.
51. Buscou-se avaliar se os preços-fábrica são coerentes com o que é praticado no mercado, se as informações relevantes acerca do preço-fábrica e do CAP estão disponíveis e com fácil acesso e se as condições institucionais da CMED garantem uma atuação efetiva do órgão na definição de preços-fábrica.
52. Foi identificado que há graves distorções dos preços registrados na Tabela CMED em relação ao que é praticado nas aquisições públicas, principalmente daqueles medicamentos para os quais há vários laboratórios com preços registrados e em que se observa relativa concorrência. Isso se deve à elevada variação entre os preços registrados, em que o preço teto de alguns laboratórios supera em mais de 10.000% o de outros.
53. Já nas aquisições de fármacos caracterizados por maior concentração de mercado, os preços praticados ficam próximos ao preço-fábrica, sendo mais comum a identificação de compras por preços acima da Tabela CMED. Devido à existência de preços distorcidos nos medicamentos com concorrência, resta a dúvida de que os preços-fábrica desses medicamentos caracterizados por monopólio ou oligopólio também não estariam com sobrepreço. (grifos acrescidos) 
Convém ainda ressaltar que tal levantamento ocorreu sete anos após o pregão em exame e que, ao tempo da referida fiscalização, já havia um avanço considerável nas definições acerca do tema, em especial em relação à necessidade de o Ministério da Saúde estabelecer normativos com orientação aos gestores para adoção do preço fábrica como preço máximo e quanto à fragilidade, à época existente, da imputação de sobrepreço com base nos preços fábrica registrados. Ou seja, a situação descrita indica que a imputação de débito em face dos preços praticados no Pregão 198/2004 serem superiores aos preços fábrica observados na fase interna da licitação não tem suporte válido.
Ou seja, trata-se de elemento de convicção que indica que a premissa considerada para a imputação do débito é falsa: não se pode simplesmente desconsiderar a documentação de algumas empresas arroladas nestes autos que acompanhou as respectivas propostas, as quais indicam que os preços estavam desonerados de ICMS (Medcomerce - peça 4, p. 113; e Milênio - peça 3, p. 102 e 108) , para imputar débito. Tampouco se pode negar a possibilidade de as demais sociedades empresárias que participaram do certame terem apresentado seus preços já desonerados, tendo em vista a redação à época vigente do Convênio ICMS-CONFAZ 87/2002 e o então costume de se apresentar propostas de preços desonerando a parcela referente ao ICMS. Paralelamente, em face da fragilidade dos preços referenciais existentes ao tempo da licitação, não se pode imputar débito apenas em face de os preços praticados serem superiores aos preços fábrica. Tampouco se pode imputar débito com base em preços praticados em contratações anteriores, tendo em vista que contratações anteriores estão sujeitas a flutuações de mercado e podem não mais refletir os preços de mercado.
Assim, o cerne da questão não pode ser a simples oneração ou desoneração do ICMS, mas, sim, a prática de preço acima do praticado no mercado, a qual não pode ser caracterizada com base nos valores referenciais à época existentes. Reconhece-se que houve efetivamente um vício no processo licitatório, uma vez que o critério de apresentação de preços estabelecido pelo Edital (que previa a apresentação de preços computando todos os tributos, inclusive o ICMS) não fora devidamente exigido pela Comissão Permanente de Licitação.
Entretanto, o erro observado não resultou em prejuízo à licitação, haja vista que, a princípio, conforme as alegações de defesa apresentadas e as declarações expressas de duas das licitantes, todas as empresas que participaram do certame insurgiram no mesmo erro. Outrossim, considerando o decurso de prazo desde a data da homologação do certame, houve prescrição punitiva quanto a aplicação da multa prevista no art. 58, inc. II, da Lei 8.443/1992. Ademais, reconhece-se que era um momento de imprecisão técnica.
Por fim, apenas de modo a fortalecer o entendimento a ser exarado a partir do presente exame técnico, segue outro ponto de vista acerca da questão em apreciação: a potencial diferença de preços existente no conjunto das contratações decorrentes do pregão em relação aos preços fábrica verificados na fase interna da licitação, acrescendo o ICMS aos preços ofertados, considerando o conjunto dos itens adquiridos por fornecedor e o conjunto total dos itens adquiridos por meio do certame.
No que diz respeito a tal exame, convém primeiramente se resgatar (item 54, retro) o fato de que, ao partir do pressuposto que as propostas dos licitantes já computavam a exoneração do ICMS, o preço total praticado (R$ 2,33 milhões) representa um desconto de 5% em relação ao preço fábrica (R$ 2,46 milhões) .
Tabela 4. Diferença em relação ao preço fábrica considerando os preços ofertados.
Nada obstante, ao se acrescer aos valores praticados parcela correspondente ao ICMS (premissa adotada na instrução desta TCE e que, a princípio, não guarda respaldo na legislação atinente à imputação de débito - itens 63-72 retro) , registra-se potencial perda financeira na contratação em relação ao preço fábrica na ordem de R$ 274 mil (potencial acréscimo na ordem de 11% em relação ao valor que se obteria considerando os preços fábrica como valores referenciais) .
Tabela 5. Diferença em relação ao preço fábrica considerando os preços propostos majorados em razão da inclusão do ICMS.
Assim, conforme exposto, o exame técnico realizado conduz ao entendimento de que não é possível apontar superfaturamento na aquisição de medicamentos realizada por meio do Pregão 198/2004, seja em razão de os preços referenciais não serem confiáveis; seja em razão de não ser possível desconsiderar deliberadamente algumas das declarações apresentadas pelos licitantes ao tempo da apresentação de suas propostas, nas quais restava destacado expressamente a desoneração dos valores correspondentes ao ICMS; seja em razão da percepção de que havia, naquele momento, uma imprecisão técnica acerca dos procedimentos atinentes à aplicação da isenção de ICMS decorrente do Convênio ICMS-SEFAZ 87/2002; seja em razão de o edital não trazer claramente os procedimentos que deveriam ser adotados pelos licitantes; seja em razão das propostas, com as respectivas declarações de desoneração do ICMS e de cumprimento ao Convênio ICMS-SEFAZ 87/2002 terem sido acatadas pela SES-GO; seja em razão de efetivamente ter se obtido com o Pregão 198/2004 uma taxa de desconto de 5% em relação ao valor estimado para a contratação com base nos preços fábrica.
CONCLUSÃO
Ficou comprovado que não é possível apontar superfaturamento na aquisição de medicamentos realizada por meio do Pregão 198/2004. 
Em face da análise promovida nos itens 48-76, em que pese a consignação de proposta pelo acolhimento parcial das alegações de defesa apresentadas pelos responsáveis, a análise paramétrica dos preços sob diversas referências torna insubsistente a apuração de dano ao erário. Desse modo, suas contas devem ser julgadas regulares com ressalvas (em face do erro observado na avaliação das propostas ao tempo da licitação - itens 71-72 retro) , dando-se quitação aos responsáveis.
PROPOSTA DE ENCAMINHAMENTO
Ante o exposto, submetem-se os autos à consideração, propondo ao Tribunal:
a) com fundamento nos arts. 1º, inciso I, 16, inciso I, 17 e 23, inciso I, da Lei 8.443/1992 c/c os arts. 1º, inciso I, 207 e 214, inciso I, do Regimento Interno, que sejam julgadas regulares com ressalvas as contas dos Srs. Fernando Passos Cupertino de Barros, CPF XXX.630.601-XX, secretário de Saúde, e Luiz Antônio Aires da Silva, CPF XXX.366.601-XX, superintendente de Administração e Finanças da SES/GO, dando-se-lhes quitação em relação à contratação realizada por meio do Pregão 198/2004;
b) afastar as responsabilidades das sociedades empresárias Hospfar Indústria e Comércio de Produtos Hospitalares Ltda. (CNPJ 26.921/908/0001-21) , Medcomerce Comercial de Medicamentos e Produtos Hospitalares (CNPJ 37.396.017/0001-10) ,  Produtos Roche Químicos e Farmacêuticos S.A. (CNPJ 33.009.945/0002-04) e Schering do Brasil Química e Farmacêutica Ltda. (CNPJ 56.990.534/0026-15) acerca de débitos imputados em face de oneração superveniente de ICMS sobre preço ofertado na sessão do Pregão 198/2004.'
2.	Reproduzo, na sequência, o parecer do MPTCU (peça 63) :
'Cuidam os autos de Tomada de Contas Especial (TCE) instaurada pela Secretaria de Estado da Saúde do Estado de Goiás (SES/GO) , por força de medidas constantes dos Acórdão 45/2008-TCU-Plenário (relator: Ministro Raimundo Carreiro) , 1.789/2010-TCU-2ª Câmara (relator: Ministro-Substituto Augusto Sherman Cavalcanti) , 2.770/2011-TCU-2ª Câmara (relator: Ministro-Substituto Augusto Sherman Cavalcanti) e 3.130/2013-TCU-2ª Câmara (relator: Ministro-Substituto Marcos Bemquerer Costa) .
Por meio do Acórdão 45/2008-TCU-Plenário, foi apreciada representação, autuada no TC Processo 017.576/2005-2, oriunda de expediente encaminhado ao Tribunal pela 4ª Promotoria de Justiça de Aparecida de Goiânia - Ministério Público do Estado de Goiás, no âmbito da qual foi realizada auditoria de conformidade em órgãos e entidades do Governo do Estado de Goiás, com o objetivo de avaliar a regularidade da gestão, por parte da SES/GO, dos recursos do Sistema Único de Saúde e a forma de atuação das instâncias de controle envolvidas.
No voto proferido pelo Ministro Raimundo Carreiro quando da apreciação do TC Processo 017.576/2005-2, foi destacado, entre outros, o achado relacionado ao objeto desta TCE e de outros 28 processos com o mesmo foco[footnoteRef:2]: [2:  'Consultando o e-TCU, verificou-se que já foram instauradas 29 TCEs a respeito, sendo 22 com deliberações de mérito do Tribunal pela irregularidade das contas e condenação dos responsáveis ao pagamento dos débitos (...) e quatro pelo arquivamento dos autos sem julgamento do mérito e remessa ao Tribunal de Contas do Estado, uma vez que não existia recurso federal envolvido (...) ' (instrução à peça 61, p. 3 - grifo nosso) . Vide, ainda, relação de processos à peça 17.] 
'7. A partir da análise efetuada em parte dos processos de pagamento compulsados, os responsáveis pelo Relatório de Auditoria expressam a convicção de que há danos aos cofres públicos, em razão da 'Não desoneração do ICMS, como definido no edital - itens 5.3; 5.3.1 e sua OBS e 11.5. Fato que causa um débito da ordem de 17% ou 44,16% sobre o total das compras, pois há casos em que as empresas, além de não excluírem o ICMS contido na proposta, quando do faturamento incluem novamente o valor do ICMS sobre o valor já onerado.' (grifo nosso) 
A origem da irregularidade originalmente identificada na fiscalização realizada pela então Secretaria de Controle Externo no Estado de Goiás (Secex/GO) - atual Secretaria do TCU no Estado de Goiás (SEC-GO) -, no âmbito do TC Processo 017.576/2005-2, e que redundou na citação de diversos responsáveis nestes autos, foi assim descrita na primeira intervenção da unidade técnica nesta TCE:
'6. Segundo apurado naquela representação [TC Processo 017.576/2005-2], as empresas licitantes deveriam oferecer propostas para os itens licitados contendo a inclusão de todos os tributos, inclusive o ICMS. Por ocasião dos pagamentos, dever-se-ia abater, na nota fiscal, o ICMS embutido em razão de isenção do tributo nas operações de fornecimento ao Estado, de forma que o valor bruto com impostos só serviria para fins de julgamento e comparação entre propostas. O valor líquido, para efetivo pagamento pelo contratante e recebimento pela contratada, seria aquele valor resultante da dedução da alíquota de ICMS em operações com venda de medicamentos, seja quando a empresa fosse situada no Estado de Goiás (operações internas com ente estatal) , seja em razão da dispensação excepcional de alguns medicamentos, tudo em face do disposto em normas de isenção do ICMS explicitadas no edital (Convênios do Conselho Nacional de Política Fazendária - Confaz) .' (instrução à peça 20, p. 2) 
No caso concreto sob exame, o pagamento de medicamentos, pela SES/GO, foi efetuado em decorrência de contratos assinados com as empresas vencedoras de itens do Pregão 198/2004, realizado em 25/8/2004 (peça 5, p. 118) . São indicados, a seguir, os ajustes firmados com as referidas vencedoras:
	CONTRATO
	EMPRESA
	VALOR DO CONTRATO (R$) 
	LOCALIZAÇÃO NOS AUTOS

	339/2004
	Schering do Brasil Química e Farmacêutica Ltda.
	22.896,00
	peça 6, p. 34-40

	340/2004
	Medcomerce Comercial de Medicamentos e Produtos Hospitalares Ltda.
	172.986,00
	peça 6, p. 42-48

	341/2004
	Produtos Roche Químicos e Farmacêuticos S.A.
	266.565,60
	peça 6, p. 50-56

	342/2004
	Hospfar Indústria e Comércio de Produtos Hospitalares Ltda.
	1.872.020,40
	peça 6, p. 58-64

Em cumprimento às deliberações da Corte de Contas, mencionadas no parágrafo inicial deste parecer, a Comissão de Tomadas de Contas Especial (CTCE) da SES/GO concluiu, em relação aos contratos decorrentes do Pregão 198/2004, que as empresas mencionadas no quadro do parágrafo precedente 'receberam pagamentos indevidos levando-se em consideração que os valores dos produtos estava[m] onerado[s] com o ICM[S]'  (trecho do relatório conclusivo produzido pela CTCE-SES/GO - peça 19, p. 20) .
Com base nas conclusões da CTCE-SES/GO, a Secex/GO elaborou a instrução à peça 20 (pareceres concordantes do escalão dirigente da unidade técnica às peças 21 e 22) , tendo sido proposta a citação das quatro empresas fornecedoras de medicamentos, em solidariedade com o Sr. Fernando Passos Cupertino de Barros, então secretário de Saúde, e o Sr. Luiz Antônio Aires da Silva, então superintendente de Administração e Finanças da SES/GO.
A fim de subsidiar a discussão que será adiante apresentada neste parecer, pede-se vênias para transcrever excertos de interesse dos ofícios de citação dirigidos às empresas e aos gestores públicos:
	TEXTO DA CITAÇÃO
EMPRESAS1
	TEXTO DA CITAÇÃO
EX-GESTORES DA SES/GO2

	'2. O débito é decorrente do recebimento pela venda de medicamentos no âmbito do Pregão SES/GO 198/2004, sem que tenha havido a desoneração do ICMS, conforme estipulado no edital;
Dispositivos violados: subitem 5.1.5, 'c', e nos itens 5.2 e 5.9 do Edital e art. 3º da Lei 8.666/93 (princípios da legalidade e da vinculação ao instrumento convocatório) .' 
 (grifos nossos) 
	'2. Os débitos são decorrentes do pagamento, em virtude da aquisição de medicamentos, viabilizada pelo Pregão SES/GO 198/2004, sem que tenha havido a desoneração do ICMS, conforme estipulado no edital, às empresas:
a) Schering do Brasil Química e Farmacêutica Ltda.; 
b) Medcomerce Comercial de Medicamentos e Produtos; 
c) Produtos Roche Químicos e Farmacêuticos S.A.;
d) Hospfar Indústria e Comércio de Produtos Hospitalares Ltda.; 
Dispositivos violados: subitem 5.1.5, 'c', e nos itens 5.2 e 5.9 do Edital e art. 3º da Lei 8.666/93 (princípios da legalidade e da vinculação ao instrumento convocatório) .'
 (grifos nossos) 

1 Texto comum aos Ofícios 1.732/2017-TCU/SECEX-GO, de 25/10/2017 (peça 31, p. 1) , dirigido à Schering do Brasil; 1.733/2017-TCU/SECEX-GO, de 25/10/2017 (peça 32, p. 1) , dirigido à Medcomerce; 1.735/2017-TCU/SECEX-GO, de 25/10/2017 (peça 33, p. 1) , dirigido à Roche; e 1.736/2017-TCU/SECEX-GO, de 25/10/2017 (peça 34, p. 1) , dirigido à Hospfar.
2 Texto comum aos Ofícios 1.729/2017-TCU-SECEX-GO, de 25/10/2017 (peça 29, p. 1) , dirigido ao Sr. Fernando Passos Cupertino de Barros; e 1.731/2017-TCU-SECEX-GO, de 25/10/2017 (peça 30, p. 1) , dirigido ao Sr. Luiz Antônio Aires da Silva.
Para fins de clareza, transcreve-se os itens do edital do Pregão 198/2004 que foram expressamente indicados nas citações:
5 - DO ENVELOPE 'PROPOSTA DE PREÇOS'
5.1. No envelope 'Proposta de Preços' constará a carta-proposta que deverá:
 (...) 
5.1.5. Ser apresentada sem emendas ou rasuras, com preços expressos, em moeda corrente nacional, utilizando apenas duas casas decimais após a vírgula (...) , discriminados por item, em algarismo (unitário e total) . No preço ofertado deverão estar incluídas todas despesas que incidam ou venham a incidir, tais como, fretes, impostos, taxas, encargos enfim, todos os custos diretos e indiretos necessários ao cumprimento do objeto ora licitado, inclusive os decorrentes de troca de produto dentro do prazo de garantia, se for o caso.
 (...) 
c. Para o ICMS relativo ao produto cobrado, deverá ser utilizada alíquota interna de origem (art. 155, parágrafo 2º, inciso VII, alínea 'b', da Constituição Federal) , bem como, para emissão das respectivas Notas Fiscais, visto que a Secretaria de Estado da Saúde não é contribuinte deste tributo.
 (...) 
5.2. Quaisquer tributos, custos e despesas diretos ou indiretos omitidos na proposta ou incorretamente cotados, serão considerados como inclusos nos preços, não sendo aceitos pleitos de acréscimos, a esse ou qualquer outro título, devendo o produto ser fornecido sem ônus adicionais.
 (...) 
5.9. Declaração do proponente do cumprimento do Convênio ICMS-CONFAZ n.º 87/02 e Decreto n.º 5.707, de 27/12/02 e 5.825, de 05/09/03.
 (peça 2, p. 195, 197 e 199 - grifos nossos e do original) 
Nota-se, portanto, que o foco das citações efetuadas nesta TCE foi a realização de pagamentos às empresas, pela SES/GO, em possível desacordo com as normas constantes do edital do Pregão 198/2004.
Citados os responsáveis, apresentaram alegações de defesa as sociedades Roche (peça 54) , Medcomerce (peças 55-57) e Hospfar (peça 58) , bem como o Sr. Fernando Passos Cupertino de Barros (peça 50) . Permaneceram revéis o Sr. Luiz Antônio Aires da Silva e a empresa Schering do Brasil. As defesas foram objeto de análise na instrução à peça 61, cujas conclusões e encaminhamento foram acolhidas pelo secretário da SEC-GO (peça 62) .
A unidade técnica concluiu que não foi possível 'apontar superfaturamento na aquisição de medicamentos realizada por meio do Pregão 198/2004' (parágrafo 77 da instrução à peça 61, p. 20 - grifo nosso) , tendo resumido sua análise do seguinte modo:
76. Assim, conforme exposto, o exame técnico realizado conduz ao entendimento de que não é possível apontar superfaturamento na aquisição de medicamentos realizada por meio do Pregão 198/2004, seja em razão de os preços referenciais não serem confiáveis; seja em razão de não ser possível desconsiderar deliberadamente algumas das declarações apresentadas pelos licitantes ao tempo da apresentação de suas propostas, nas quais restava destacado expressamente a desoneração dos valores correspondentes ao ICMS; seja em razão da percepção de que havia, naquele momento, uma imprecisão técnica acerca dos procedimentos atinentes à aplicação da isenção de ICMS decorrente do Convênio ICMS-SEFAZ 87/2002; seja em razão de o edital não trazer claramente os procedimentos que deveriam ser adotados pelos licitantes; seja em razão das propostas, com as respectivas declarações de desoneração do ICMS e de cumprimento ao Convênio ICMS-SEFAZ 87/2002 terem sido acatadas pela SES-GO; seja em razão de efetivamente ter se obtido com o Pregão 198/2004 uma taxa de desconto de 5% em relação ao valor estimado para a contratação com base nos preços fábrica. (peça 61, p. 19 - grifo nosso) 
Como decorrência de suas conclusões, a SEC-GO sugeriu, como desfecho desta TCE, que o Tribunal julgasse regulares com ressalva as contas dos ex-gestores da SES/GO e afastasse as responsabilidades das empresas citadas nos autos 'acerca de débitos imputados em face de oneração superveniente de ICMS sobre preço ofertado na sessão do Pregão 198/2004' (letra 'b' do parágrafo 79 da instrução à peça 61, p. 20) .
O Ministério Público de Contas da União concorda com o encaminhamento sugerido pela SEC-GO, ressalvando apenas a necessidade de considerar nula a citação dirigida à filial da empresa Schering do Brasil Química e Farmacêutica Ltda., na forma indicada a seguir, e de julgar as contas das empresas arroladas nos autos, em atenção ao disposto no § 1º do art. 19 da Instrução Normativa (IN) TCU 71/2012.
Preliminarmente, verifica-se que o ofício de citação à peça 31, dirigido à empresa Schering do Brasil Química e Farmacêutica Ltda., localizada em Goiânia/GO (CNPJ 56.990.534/0026-15) , foi recebido no endereço do destinatário em 7/11/2017, conforme comprova o aviso de recebimento à peça 40. Contudo, duas situações devem ser destacadas em relação a essa citação.
Primeiro: o ofício de citação foi direcionado a uma das filiais da empresa Schering do Brasil Química e Farmacêutica Ltda., cujo CNPJ da matriz, sob nº 56.990.534/0001-67, encontra-se ativo, de acordo com pesquisa realizada, nesta data, na base CNPJ. Nota-se, assim, que a citação foi dirigida a sociedade com CNPJ distinto da empresa-matriz (peça 31) .
Segundo: consulta à base CNPJ, realizada pela Secex/GO em 25/10/2017 (peça 25) , mostrava que a filial da Schering do Brasil, localizada em Goiânia e destinatária do ofício de citação à peça 31, apresentava 'situação cadastral: BAIXADA' desde '09/11/2001' (transcrições oriundas da pesquisa à peça 25) .
Nota-se, portanto, que, além de o ofício de citação ter sido dirigido a filial que já se encontrava baixada quando da realização do Pregão 198/2004, os elementos constantes dos autos mostram que a empresa contratada pela SES/GO para fornecimento de medicamentos foi a matriz da Schering do Brasil Química e Farmacêutica Ltda., e não sua filial em Goiânia, conforme se verifica da leitura do CNPJ que constou da proposta de preços (peça 3, p. 20) , dos empenhos emitidos pela secretaria estadual (peça 6, p. 90-91 e 98-99) e do Contrato 339/2004 (peça 6, p. 34) .
Portanto, faz-se necessário declarar, oportunamente, nula a citação realizada nos autos tendo como destinatária a filial da empresa Schering do Brasil Química e Farmacêutica Ltda., localizada em Goiânia/GO (CNPJ 56.990.534/0026-15) .
Passando-se à análise do mérito desta TCE, cabe avaliar, com vistas à aferição do atendimento do disposto no inciso IV do art. 43 da Lei 8.666/1993 ('verificação da conformidade de cada proposta com os requisitos do edital (...) ') , se havia, ou não, clareza quanto aos procedimentos a serem realizados pelas licitantes, posteriormente contratadas pela SES/GO para o fornecimento de medicamentos, em relação à (i) apresentação de propostas no Pregão 198/2004 e à (ii) elaboração das notas fiscais, com vistas ao subsequente pagamento.
Apresenta-se, a seguir, quadro com os principais trechos de interesse das normas mencionadas no subitem 5.1.5, letra 'c', e no item 5.9 do edital do Pregão 198/2004 (peça 2, p. 197 e 199) :
	NORMA MENCIONADA NO EDITAL DO PREGÃO 198/2004
	TRECHO DE INTERESSE DA NORMA

	Subitem 5.1.5, letra 'c', do edital do Pregão 198/2004: Constituição Federal (com a redação vigente antes da promulgação da Emenda Constitucional 87/2015) 
	'Art. 155. Compete aos Estados e ao Distrito Federal instituir impostos sobre:
 (...) 
II - operações relativas à circulação de mercadorias e sobre prestações de serviços de transporte interestadual e intermunicipal e de comunicação, ainda que as operações e as prestações se iniciem no exterior; (Redação dada pela Emenda Constitucional nº 3, de 1993) 
 (...) 
§ 2º O imposto previsto no inciso II atenderá ao seguinte: (Redação dada pela Emenda Constitucional nº 3, de 1993) 
 (...) 
VII - em relação às operações e prestações que destinem bens e serviços a consumidor final localizado em outro Estado, adotar-se-á:
a) a alíquota interestadual, quando o destinatário for contribuinte do imposto;
b) a alíquota interna, quando o destinatário não for contribuinte dele;
 (...) ' (grifo nosso) 

	Item 5.9 do edital do Pregão 198/2004: Convênio ICMS-Confaz 87, de 28/6/2002
	'Cláusula primeira Ficam isentas do ICMS as operações realizadas com os fármacos e medicamentos relacionados no Anexo Único deste convênio destinados a órgãos da Administração Pública Direta e Indireta Federal, Estadual e Municipal e a suas fundações públicas.
§ 1º A isenção prevista nesta cláusula fica condicionada a que:
 (...) 
Revogado o inciso III do § 1º da cláusula primeira pelo Conv. ICMS 57/10, efeitos a partir de 23.04.10.
III - REVOGADO
Redação original, efeitos até 22.04.10.
III - o contribuinte abata do preço da mercadoria o valor equivalente ao imposto que seria devido se não houvesse a isenção, indicando expressamente no documento fiscal.' (grifos nossos e do original) 

	Item 5.9 do edital do Pregão 198/2004: Decreto Estadual 5.707, de 27/12/2002[footnoteRef:3] [3:  Disponível em:  - acesso em 24/5/2019.] 
	'Art. 7º No período de 23 de julho de 2002 a 13 de outubro de 2002 aplica-se a isenção prevista no art. 7º, XXXVII, do Anexo IX do Decreto nº 4.852/97, RCTE, para as operações com os fármacos e medicamentos relacionados no Anexo Único do Convênio ICMS 87/02, com a redação anterior àquela conferida pelo Convênio ICMS 118/02, de 20 de setembro de 2002, exceto nas operações destinadas às fundações dos órgãos da Administração Pública Direta e Indireta Federal, Estadual e Municipal (Convênio ICMS 87/02, cláusula segunda) .' (grifos nossos) 

	Item 5.9 do edital do Pregão 198/2004: Decreto Estadual 5.825, de 5/9/2003[footnoteRef:4] [4:  Disponível em:  - acesso em 24/5/2019.] 
	'Art. 2º Os dispositivos adiante enumerados do Decreto nº 4.852, de 29 de dezembro de 1997, Regulamento do Código Tributário do Estado de Goiás - RCTE -, passam a vigorar com as seguintes alterações:
 (...) 
'ANEXO IX
DOS BENEFÍCIOS FISCAIS
 (art. 87 [do RCTE/GO]) 
 (...) 
Art. 6º [omissis]
 (...) 
XCI - operação e prestação internas, relativas à aquisição de bem, mercadoria e serviço por órgãos da Administração Pública Estadual Direta e suas fundações e autarquias, ficando mantido o crédito, observado o seguinte (Convênio ICMS 26/03) :
a) a aplicação da isenção do ICMS é condicionada a:
1. transferência do valor correspondente à isenção do ICMS ao adquirente mediante a redução do preço do bem, mercadoria e serviço, devendo a redução ser demonstrada no documento fiscal;'
 (grifos nossos e do original) 

Das normas mencionadas, a única que, aparentemente, não trouxe reflexos às propostas de preços apresentadas no Pregão 198/2004 e às notas fiscais emitidas pelas empresas citadas nos autos foi o Decreto Estadual 5.707/2002, tendo em vista que não houve remissão expressa a nenhum dispositivo dessa norma no edital da licitação mencionada e que o único dispositivo possivelmente de interesse fez referência a isenção que vigorou no período de 23/7/2002 a 13/10/2002, anterior, portanto, ao lançamento do edital do Pregão 198/2004.
De acordo com a redação do subitem 5.1.5, letra 'c', e do item 5.2 do edital do Pregão 198/2004, caso considerados apenas esses dispositivos do instrumento convocatório, não haveria dúvidas de que nas propostas de preços apresentadas na licitação deveria constar o ICMS incidente sobre o preço dos medicamentos a serem fornecidos.
Ocorre que as disposições do subitem 5.9 do edital do Pregão 198/2004, embora constantes do item 5 do instrumento convocatório - onde foram apresentadas as regras a serem observadas em relação à 'Proposta de Preços' -, disciplinavam aspectos a serem observados na fase de liquidação e pagamento, ou seja, quando da elaboração das notas fiscais pelas empresas que viessem a ser contratadas.
Nota-se, portanto, que no edital atinente ao Pregão 198/2004 - conclusão que não pode ser estendida, sem uma análise particular do texto de cada edital submetido ao exame do TCU, a outros processos julgados ou em curso na Corte de Contas que envolvam as aquisições de medicamentos pela SES/GO -, havia certa imprecisão em seus termos, bem como nos decorrentes contratos, quanto à necessidade de inclusão do valor do ICMS nas propostas de preços e de subtração do imposto quando da totalização das notas fiscais, a fim de que fosse alcançado o valor líquido para o pagamento aos fornecedores.
Reforçam o acerto da tese ora defendida as seguintes disposições constantes das minutas de contratos presentes no edital do Pregão 198/2004, refletida nos contratos que vieram a ser assinados pelas empresas fornecedoras dos medicamentos, as quais, por um lado, indicavam, aparentemente, que nos preços (brutos) propostos pelos licitantes deveria estar incluso o ICMS, mas que, por outro lado, de acordo com as cláusulas de 'Pagamento' (vide transcrições, a seguir) , indicavam que deveria ocorrer desconto do tributo quando da emissão das notas fiscais, a fim de ser alcançado o valor líquido a ser desembolsado pela SES/GO:
minuta do edital:
04. DO VALOR			CLÁUSULA QUARTA
 (...) 
004.5 - Nos preços acima estão inclusos todos os impostos, seguros, despesas, custos e encargos devidos em razão da execução deste contrato.
 (...) 
06. PAGAMENTO		CLÁUSULA SEXTA
 (...) 
06.5 - Para o ICMS relativo ao produto cotado, deverá ser utilizada alíquota interna de origem (art. 155, parágrafo 2º, inciso VII, alínea 'b', de [sic] Constituição Federal/88) , bem como, para a emissão das respectivas Notas Fiscais, visto que a Secretaria de Estado da Saúde não é contribuinte deste tributo. Ainda a respeito do ICMS deverão ser observados o Decreto Estadual n. 5.825 de 05 de setembro de 2003 e o Convênio ICMS-CONFAZ n.º 87/02 e Decreto n.º 5.707 de 27/12/02.
 (peça 2, p. 223, 227 e 229 - grifos nossos e do original) 
contratos[footnoteRef:5]: [5:  Texto comum aos quatro contratos constantes dos autos: Contrato 339/2004, firmado com a Schering do Brasil (peça 6, p. 35-36 e 38) ; Contrato 340/2004, firmado com a Medcomerce (peça 6, p. 43-44 e 46) ; Contrato 341/2004, firmado com a Roche (peça 6, p. 51-52 e 54) ; e Contrato 342/2004, firmado com a Hospfar (peça 6, p. 59-60 e 62) .] 
04. DO VALOR			CLÁUSULA QUARTA
 (...) 
004.5 - Nos preços acima estão inclusos todos os impostos, seguros, despesas, custos e encargos devidos em razão da execução deste contrato.
 (...) 
06. PAGAMENTO		CLÁUSULA SEXTA
 (...) 
06.5 - Para o ICMS relativo ao produto cotado, deverá ser utilizada alíquota interna de origem (art. 155, parágrafo 2º, inciso VII, alínea 'b', de [sic] Constituição Federal/88) , bem como, para a emissão das respectivas Notas Fiscais, visto que a Secretaria de Estado da Saúde não é contribuinte deste tributo. Ainda a respeito do ICMS deverão ser observados o Decreto Estadual n. 5.825 de 05 de setembro de 2003 e o Convênio ICMS-CONFAZ n.º 87/02 e Decreto n.º 5.707 de 27/12/02.
 (grifos nossos e do original) 
De qualquer modo, neste caso concreto, é possível reconhecer que as regras sobre a inclusão do ICMS nas propostas de preços não constaram de modo claro nem no edital do Pregão 198/2004 nem nos contratos assinados com as empresas citadas nestes autos. Assim, pode-se concluir pela possível ocorrência, à época, de dúvida ou incompreensão sobre o momento em que deveria ser explicitada a desoneração do imposto, se desde a fase de propostas de preços no certame licitatório ou apenas quando fossem elaborados os documentos fiscais, com a desoneração (desconto) nas notas fiscais.
Não obstante, não há que se arguir dúvida ou incompreensão quanto aos dispositivos do Convênio ICMS-Confaz 87/2002 e do Decreto Estadual 5.825/2003, normas indicadas no item 5.9 do edital do Pregão 198/2004 (peça 2, p. 199) , que, de modo expresso, faziam referência à necessidade de exclusão do ICMS quando da emissão dos documentos fiscais:
Convênio ICMS-Confaz 87/2002 (redação original do inciso III do § 1º da Cláusula Primeira, com efeitos até 22/4/2010) : 'III - o contribuinte abata do preço da mercadoria o valor equivalente ao imposto que seria devido se não houvesse a isenção, indicando expressamente no documento fiscal.'  (grifos nossos) ;
Decreto Estadual 5.825/2003 (alteração do subitem 1 da alínea 'a' do inciso XCI do art. 6º do Anexo IX do RCTE/GO) : '1. transferência do valor correspondente à isenção do ICMS ao adquirente mediante a redução do preço do bem, mercadoria e serviço, devendo a redução ser demonstrada no documento fiscal;' (grifos nossos) .
Comprovam o acerto das conclusões indicadas nos dois parágrafos precedentes, quanto a, por um lado, serem nebulosas as disposições editalícias sobre a forma de elaboração das propostas de preços, mas, por outro, não haver dúvidas sobre a necessidade de desoneração do ICMS nas notas fiscais, os seguintes fatos:
duas das quatro empresas citadas nesta TCE apresentaram declarações expressas de que suas propostas de preços apresentavam valores desonerados do ICMS, casos da Hospfar (peça 4, p. 27) e da Medcomerce (peça 4, p. 165) ;
a empresa Schering do Brasil apresentou proposta indicando preços com e sem a incidência do ICMS (peça 3, p. 20) ;
a empresa Roche não evidenciou em sua proposta se o preço do medicamento por ela ofertado na licitação já incluía ou não o ICMS, mas apenas que cumpria o 'Convênio ICMS-CONFAZ Nº 87/02 e Decreto nº 5.707, e 27/12/02 e 5.825, de 05/09/03' (peça 2, p. 381 e 383) .
Apesar de não serem uniformes os textos das propostas das licitantes que restaram contratadas pela SES/GO, quanto à oneração/desoneração do ICMS, verificou-se que nas notas fiscais presentes nos autos[footnoteRef:6] foi promovido o desconto do referido imposto, conforme previsto no subitem 5.9 do edital do Pregão 198/2004 (peça 2, p. 199) e na Cláusula 6.5 dos contratos assinados com as empresas Schering do Brasil (peça 6, p. 38) ; Medcomerce (peça 6, p. 46) ; Roche (peça 6, p. 54) ; e Hospfar (peça 6, p. 62) .  [6:  Vide notas fiscais emitidas pela Roche (peças 6, p. 126 e 131; e 7, p. 1-2, 7-8, 11, 15 e 18) ; pela Hospfar (peça 14, p. 15-86) e pela Medcomerce (peça 15, p. 153-162) . Não foi localizada nos autos nenhuma nota fiscal emitida pela empresa Schering do Brasil.] 
Assim, não há que se falar em inobservância do Convênio ICMS-Confaz 87/2002 e do Decreto Estadual 5.825/2003 pelas contratadas, considerando que foi possível verificar nos documentos fiscais presentes nos autos que os valores unitários constantes desses documentos sempre se mostraram superiores aos montantes adjudicados na licitação e que houve a posterior redução do valor cobrado da SES/GO, a partir do desconto decorrente da isenção prevista (vide valores unitários adjudicados na 'Ata de realização do Pregão n.º 198/2004' - peça 5, p. 238-256) .
Há que se destacar, ainda, que a comissão de licitação responsável pelo julgamento das propostas no Pregão 198/2004 atuou de modo temerário, ao não ter solicitado, à época, esclarecimentos aos licitantes, com base no § 3º do art. 43 da Lei 8.666/1993, e terem:
aceitado propostas de preços com expressa declaração de desoneração do ICMS (Hospfar e Medcomerce) , quando o edital indicava que 'No preço ofertado deverão estar incluídas todas despesas que incidam ou venham a incidir, tais como, (...) impostos, (...) enfim, todos os custos diretos e indiretos necessários ao cumprimento do objeto ora licitado, (...) .' (subitem 5.1.5 do edital do Pregão 198/2004 - peça 2, p. 197 - grifos nossos) e que 'Quaisquer tributos (...) omitidos na proposta ou incorretamente cotados, serão considerados como inclusos nos preços (...) .' (subitem 5.2 do referido edital - peça 2, p. 197 - grifos nossos) ;
considerado o valor desonerado indicado pela Schering do Brasil, mesmo tendo essa empresa consignado em sua proposta de preços, de modo concomitante, o valor do medicamento a ser fornecido com a incidência do ICMS;
deixado de se certificar se o valor ofertado pela empresa Roche incluía, ou não, o referido imposto, em vista do modus operandi de outras licitantes, que indicaram valores desonerados do ICMS em suas propostas - concomitantemente ou não com valores onerados.
Quanto à peculiaridade do caso concreto sob exame neste processo, deve-se destacar que outros editais lançados pela SES/GO, posteriormente ao Pregão 198/2004, a exemplo daquele que norteou o Pregão 117/2006 - objeto do TC Processo 016.833/2009-0, julgado por meio do Acórdão 732/2013-TCU-Plenário (relator: Ministro-Substituto Augusto Sherman Cavalcanti) -, traziam em seu bojo, de modo didático, regras de como deveria ocorrer a apresentação de propostas e o posterior abatimento do ICMS nos documentos fiscais:
11.	O débito apontado nos autos tem origem no confronto entre as propostas apresentadas e o disposto no edital da licitação. O Pregão 117/2006 foi lançado pela SES/GO visando à aquisição de 5 tipos de medicamentos, licitados por itens (...) .
 (...) 
13.	O edital previa que, para os fins da licitação, as empresas deveriam apresentar suas propostas com todos os impostos e demais encargos incluídos, inclusive o ICMS, ainda que os fornecimentos pudessem ser realizados com isenção desse imposto, ante as seguintes disposições editalícias (peça 6, p. 49) :
'5.3. Os preços propostos deverão ser apresentados com a inclusão de todos os tributos, inclusive ICMS.
5.3.1. Para o ICMS relativo ao produto cotado, deverá ser utilizada alíquota interna de origem (art. 155, parágrafo 2º, inciso VII, alínea 'b', da Constituição Federal) , bem como, para emissão das respectivas Notas Fiscais.' (destaquei) 
'OBS: A empresa estabelecida no Estado de Goiás que venha a ser vencedora do certame, deverá atender aos termos do Convênio ICMS 26/03 CONFAZ, regulamentado pelo Decreto Estadual nº 5.825 (...) e no que couber, ao Convenio ICMS nº 87/02, que concede isenção do recolhimento do ICMS relativo ao produto cotado, para tanto, quando da emissão da Nota Fiscal, deverá destacar em seu histórico esta isenção e excluir do valor a ser pago pela parcela do numerário referente à isenção visto que a Secretaria de Estado da Saúde não é contribuinte deste tributo' (destaque do original) [negrito acrescido neste parecer]
14.	Por esses dispositivos, a licitante deveria apresentar o preço onerado pelo ICMS, mesmo não sendo a SES contribuinte do imposto, e, na emissão da nota fiscal, deveria atender aos termos dos referidos convênios do Confaz, relativos ao produto cotado, de modo a incluir na nota o destaque da correspondente isenção do tributo. Ou seja, na nota fiscal, apresentaria o valor bruto da proposta e a dedução correspondente ao ICMS objeto da isenção, chegando-se ao valor líquido da nota, para fins de liquidação e pagamento.
 (...) 
17.	Para extirpar qualquer dúvida sobre a forma como deveria se dar os pagamentos, face à proposta, o edital do pregão também previu o seguinte, no tópico 'XI - DO REAJUSTE E DO PAGAMENTO':
'11.4 - Para as empresas sediadas no Estado de Goiás, as Nota (s) Fiscal (is) será (ao) emitido (s) discriminando o (s) produto (s) e seu (s) respectivo (s) preço (s) , com desconto ofertado sobre o total do (s) faturado (s) , e totalizada considerando a desoneração do ICMS nos termos do Decreto Estadual nº 5.825/02[footnoteRef:7] e do Convênio ICMS 87/02, ficando indiciado [sic] o seguinte resultado: [7:  Nota de rodapé apresentada no voto que fundamentou o Acórdão 732/2013-TCU-Plenário: 'O correto é Decreto nº 5.858/03 e não como grafado no edital, pois editado no ano de 2003, após o Convênio ICMS 26/03, para fins de regulá-lo internamente, no Estado de Goiás.'] 
= Preço de Fábrica
 (-) Desconto Ofertado
= Subtotal
 (-) Desoneração do ICMS
= Total a pagar'
18.	Resta evidente, portanto, que as propostas deveriam ser formuladas com ICMS embutido, porém, por ocasião das faturas (notas fiscais) , haveria o desconto, o abatimento, a desoneração do ICMS, vez que não seria devido (...) .'
 (excerto do voto condutor do Acórdão 732/2013-TCU-Plenário - grifos nossos e do original) 
A leitura da transcrição do parágrafo precedente, quando confrontada com as cláusulas do edital do Pregão 198/2004 anteriormente transcritas neste parecer[footnoteRef:8], mostra que o instrumento convocatório da licitação objeto de exame nesta TCE - distinto, como se viu, de outros editais atinentes a pregões que foram ou estão sendo objeto de exame em TCEs autuadas neste Tribunal - podia, ante a omissão de diretrizes e regras procedimentais e a ausência de clareza no texto das referidas cláusulas, conferir certa margem de dúvida sobre como deveriam ser apresentadas as propostas pelos licitantes. [8:  Vide, ainda, a seção do edital do Pregão 198/2004 que dispunha sobre as condições de reajuste e pagamento, em cujas cláusulas, a seguir transcritas, não havia remissão sobre a necessidade de desoneração do ICMS quando da confecção dos documentos fiscais:'11. DO REAJUSTE E DO PAGAMENTO11.1. O preço do objeto contratado é fixo e irreajustável.11.2. Homologada a licitação será (ão) emitida (s) Nota (s) e Empenho (s) e/ou contrato (s) à favor da Adjudicatária (s) que, após entrega do material adjudicado deverá (ão) protocolizar perante a Secretaria de Estado da Saúde.... Nota (s) Fiscal (is) /Fatura (s) , devidamente atestada (s) , sendo concedido um prazo de 05 (cinco) dias para conferência e aprovação, contado da (s) sua (s) protocolização (ões) , e será (ão) paga (s) , diretamente na conta corrente da (s) Adjucicatária (s) , no prazo de até 30 (trinta) dias, contado da data da entrega do objeto.11.3. Na ocorrência de rejeição da (s) Nota (s) Fiscal (s) , motivada por erro ou incorreções, o prazo estipulado no item 11.2, passará a ser contado a partir da data da sua reapresentação.' (peça 2, p. 207 - grifos nossos e do original) ] 
Nesse sentido, cabe destacar que, no ano de 2004, não havia clareza, no âmbito da SES/GO, sobre como deveriam os gestores proceder, em suas licitações, em relação à desoneração do ICMS, tendo em vista o texto que constava dos editais até então lançados. Do Relatório Conclusivo 2/2017 - CPTCE/SES/GO, de 22/5/2017 (peças 18 e 19, p. 1-25) , cabe destacar o seguinte trecho, acerca desse cenário de incertezas:
 (...) ressaltamos que, conforme pudemos observar nos autos de consulta formulada pela SES, a questão da oneração e desoneração do ICMS não era pacífica, tanto que encontrou divergências de posicionamentos entre a Secretaria da Fazenda e Procuradoria Geral do Estado e, até mesmo, dentre os setores desta última (peça 18, p. 15 - grifo nosso) .
A fim de dirimir a questão, foi editada pela SES/GO, posteriormente ao lançamento do edital do Pregão 198/2004, a Portaria 283/2008-GAB/SES, de 29/9/2008 (peça 10, p. 25-26) , cujos objetivos foram os de (a) fornecer diretrizes e (b) aprovar novos textos para as cláusulas que passariam a constar de instrumentos convocatórios, inclusas minutas contratuais, a partir da mudança da redação ' (...) dos Editais de Licitação da SES/GO no que se refere à desoneração do ICMS e os procedimentos de execução contratual relativos à conferência de faturas e ao seu respectivo pagamento (...) ' (peça 10, p. 25) .
Essa dúvida razoável sobre a forma como deveriam ter agido as empresas quando da apresentação de propostas na licitação sob exame, em vista das falhas anteriormente indicadas na redação do edital do Pregão 198/2004, motiva o Ministério Público a propor que, especificamente em relação ao caso concreto sob análise, sejam acolhidas parcialmente as defesas apresentadas pelos responsáveis, com o consequente julgamento pela regularidade com ressalva de suas contas - inclusas as contas do Sr. Luiz Antônio Aires da Silva, revel, e as da empresa Schering do Brasil Química e Farmacêutica Ltda. (CNPJ 56.990.534/0001-67) .
Não obstante o fato de o Tribunal já ter se posicionado pela irregularidade das contas em outras TCEs que tratam da aquisição de medicamentos pela SES/GO[footnoteRef:9], oriundas dos acórdãos mencionados no parágrafo inicial deste parecer, o Parquet de Contas destaca que a análise do presente caso concreto levou em conta o art. 22 da Lei de Introdução às Normas do Direito Brasileiro (LINDB) , ante o fato de ter sido avaliado o cenário de dubiedade interpretativa, então vivenciado tanto pelos gestores da referida secretaria estadual como pelas empresas licitantes/fornecedoras de medicamentos, quando da interpretação de cláusulas do edital do Pregão 198/2004 e dos subsequentes contratos, com impacto na fase de elaboração das propostas de preços. [9:  Vide rol no parágrafo 8 da instrução à peça 61 (p. 3) e listagem de processos à peça 17, aos quais fazemos incluir os processos: Processo 004.592/2010-7 (Acórdão 952/2019-TCU-Plenário, sob a relatoria do Ministro Walton Alencar Rodrigues, negou provimento aos recursos de reconsideração interpostos pelo Sr. Cairo Alberto de Freitas e pelas empresas Medcomerce e Hospfar) ; Processo 026.805/2016-2 (recursos de reconsideração interpostos pelas empresas Medcomerce e Hospfar, em exame, sob a relatoria da Ministra Ana Arraes) ; Processo 016.916.2017-4 (TCE aguardando exame de mérito, sob a relatoria da Ministra Ana Arraes) ; e Processo 005.860/2017-2 (Acórdão 2615/2019-TCU-Segunda Câmara, de relatoria da Ministra Ana Arraes, determinou o arquivamento da TCE, com base no art. 213 do Regimento Interno/TCU, por racionalização administrativa) .] 
Diante do exposto, este membro do Ministério Público de Contas da União reitera sua concordância em relação à proposta da então Secex/GO, sugerindo o seguinte encaminhamento para esta TCE:
declarar, com base no § 3º do art. 12 da Lei 8.443/1992, a revelia do Sr. Luiz Antônio Aires da Silva;
considerar nula a citação dirigida à empresa Schering do Brasil Química e Farmacêutica Ltda., localizada em Goiânia/GO (filial sob CNPJ 56.990.534/0026-15) ;
acolher parcialmente as alegações de defesa apresentadas pelo Sr. Fernando Passos Cupertino de Barros e pelas empresas Medcomerce Comercial de Medicamentos e Produtos Hospitalares Ltda., Hospfar Indústria e Comércio de Produtos Hospitalares Ltda. e Produtos Roche Químicos e Farmacêuticos S.A.;
julgar, com base no art. 18 e no inciso II do art. 23 da Lei 8.443/1992, regulares com ressalva as contas dos Srs. Fernando Passos Cupertino de Barros e Luiz Antônio Aires da Silva, bem como das empresas Medcomerce Comercial de Medicamentos e Produtos Hospitalares Ltda., Hospfar Indústria e Comércio de Produtos Hospitalares Ltda., Produtos Roche Químicos e Farmacêuticos S.A. e Schering do Brasil Química e Farmacêutica Ltda. (matriz sob CNPJ 56.990.534/0001-67) , dando-lhes quitação;
dar ciência da deliberação que vier a julgar esta TCE aos responsáveis e à Secretaria de Estado da Saúde do Estado de Goiás;
arquivar este processo, com base no inciso III do art. 169 do Regimento Interno/TCU."
É o relatório.

Antônio Augusto Rosa Gilbert (OAB/GO 11.703) e outros representando a Hospfar Indústria e Comercio de Produtos Hospitalares S.A.; Roberto Trigueiro Fontes (OAB/RJ 150.097) e outros representando a Produtos Roche Químicos e Farmacêuticos S.A.; Márcio Pacheco Magalhães (OAB/GO 5.795) representando Fernando Passos Cupertino de Barros; Luiz Eduardo Branquinho (CPF 394.555.801-87) e Marlus Vinícius da Silva Siqueira (OAB/GO 32.670) representando a Medcomerce - Comercial de Medicamentos e Produtos Hospitalares Ltda.

Procurador Rodrigo Medeiros de Lima.

TOMADA DE CONTAS ESPECIAL. RECURSOS FEDERAIS DO SUS. SES/GO. AQUISIÇÃO DE MEDICAMENTOS DE ALTO CUSTO. PAGAMENTOS INDEVIDOS. ACRÉSCIMO DO ICMS AO VALOR FATURADO, NÃO OBSTANTE DEVESSE O IMPOSTO SER DESCONTADO. APROPRIAÇÃO DA DIFERENÇA PELOS FORNECEDORES. CITAÇÃO DAS EMPRESAS E DOS RESPONSÁVEIS PELOS PAGAMENTOS. ACOLHIMENTO PARCIAL DAS ALEGAÇÕES DE DEFESA. IRREGULARIDADE DAS CONTAS. DÉBITO. PRESCRIÇÃO DA PRETENSÃO PUNITIVA.

TOMADA DE CONTAS ESPECIAL (TCE)

Secretaria do TCU no Estado de Goiás - SEC-GO.

Está em apreciação tomada de contas especial instaurada pela Secretaria de Estado da Saúde de Goiás (SES/GO) por força de medidas constantes dos Acórdão 45/2008-TCU-Plenário (relator ministro Raimundo Carreiro) , 1.789/2010-2ª Câmara, 2.770/2011-2ª Câmara (ambos da relatoria do ministro-substituto Augusto Sherman Cavalcanti) e 3.130/2013-TCU-2ª Câmara (relator ministro-substituto Marcos Bemquerer Costa) .
2.	Estes autos tratam especificamente do que concerne ao Pregão 198/2004, entre diversas TCEs instauradas pela SES/GO. 
3.	A irregularidade ocorrida neste processo, em síntese, refere-se ao pagamento indevido de valores às empresas vencedoras do certame em tela referentes à alíquota de ICMS na aquisição de medicamentos pelo órgão estadual, em descumprimento ao Convênio ICMS 87/2002, aprovado e ratificado pelos Decretos Estaduais 5.707/2002 e 5.825/2003. Os débitos totalizam o valor histórico de R$ 415.545,49 (origem federal) .
4.	Após os responsáveis terem sido citados e suas alegações de defesa analisadas pela então Secretaria de Controle Externo no Estado de Goiás (Secex/GO) - atual Secretaria do TCU no Estado de Goiás (SEC-GO) , a unidade técnica propôs fossem julgadas regulares com ressalva as contas de Fernando Passos Cupertino de Barros, ex-secretário de Saúde, e de Luiz Antônio Aires da Silva, ex-superintendente de Administração e Finanças da SES/GO, dando-lhes quitação.
5.	Ademais, propõe afastar as responsabilidades das empresas Hospfar Indústria e Comércio de Produtos Hospitalares S.A., Medcomerce Comercial de Medicamentos e Produtos Hospitalares, Produtos Roche Químicos e Farmacêuticos S.A. e Schering do Brasil Química e Farmacêutica Ltda. acerca dos débitos imputados.
6.	Entre os responsáveis, apenas Luiz Antônio Aires da Silva e a Schering do Brasil Química e Farmacêutica Ltda. não apresentaram defesa.
7.	O Ministério Público junto ao TCU concorda com o encaminhamento sugerido pela SEC-GO, ressalvando, apenas, a necessidade de considerar nula a citação dirigida a filial da empresa Schering do Brasil Química e Farmacêutica Ltda. e de julgar as contas das empresas arroladas nos autos.
8.	Contudo, peço vênia para divergir dos pareceres, por avaliar que cabe a esta TCE o mesmo desfecho das demais já apreciadas. Foram instauradas 29 TCEs tratando do assunto, sendo 23 com deliberações de mérito do TCU pela irregularidade das contas e condenação dos responsáveis ao pagamento de débito (Acórdão 732/2013-TCU-Plenário, 1.344/2013-Plenário, 359/2015-Plenário, 2.372/2015-Plenário, 1.025/2015-Plenário, 1.028/2015-Plenário, 1.029/2015-Plenário, 1.226/2014-Plenário, 3.751/2015-1ª Câmara, 7.322/204-2ª Câmara, 6.038/2015-2ª Câmara, 469/2016-Plenário, 1.990/2016-Plenário, 2.455/2016-Plenário, 2.573/2016-Plenário, 3.006/2016-Plenário, 3.004/2016-Plenário, Acórdão 6291/2016-TCU-Segunda Câmara, Acórdão 2876/2017-TCU-Segunda Câmara, 4.820/2017-2ª Câmara, 6.097/2017- 2ª Câmara, Acórdão 7735/2019-TCU-Segunda Câmara) e 4 pelo arquivamento dos autos sem julgamento de mérito e remessa a tribunal de contas do estado, uma vez que não existia recurso federal envolvido (Acórdão 294/2010-TCU-Segunda Câmara, Acórdão 296/2010-TCU-Segunda Câmara, Acórdão 7281/2009-TCU-Primeira Câmara e Acórdão 1235/2010-TCU-Plenário) (peça 17) .
9.	Tais decisões demonstram a prática reiterada de aquisições de medicamentos de forma irregular pelo mesmo grupo de responsáveis e empresas no âmbito da SES/GO, com a utilização de recursos públicos federais transferidos àquele estado.
II
10.	Cabe informar que as deliberações do TCU que determinaram a instauração dos diversos processos de tomada de contas especial decorreram de auditoria de conformidade realizada pela SEC-GO (TC Processo 017.576/2005-2) com o propósito de apurar irregularidades apontadas em representação da 4ª Promotoria de Justiça do Ministério Público do Estado de Goiás no âmbito da Assistência, Farmacêutica Básica e da distribuição de Medicamentos Excepcionais.
11.	A equipe de auditoria constatou dano aos cofres públicos em virtude da não desoneração do ICMS, segundo definido nos editais, fato que causou débito da ordem de 17% ou 44,16% sobre o total das compras de medicamentos, já que em alguns casos, as empresas, além de não terem excluído o tributo contido na proposta, quando do faturamento o incluíam novamente sobre o valor já onerado (peça 2, p. 17, do TC Processo 017.576/2005-2) .
12.	As licitantes deveriam oferecer propostas para os itens licitados contendo a inclusão de todos os tributos, inclusive o ICMS, e, quando dos pagamentos, dever-se-ia abater, na nota fiscal, o ICMS embutido em virtude de isenção do tributo nas operações de fornecimento ao estado, de modo que o valor bruto com impostos só serviria para fins de julgamento e comparação entre as propostas.
13.	O Pregão 198/2004 (peça 5, p. 118) , cujas irregularidades são tratadas nesta TCE, resultou na celebração dos contratos a seguir:
	a) Contrato 339/2004, celebrado com a empresa Schering do Brasil Química e Farmacêutica Ltda., no valor total de R$ 22.896,00;
	b) Contrato 340/2004, celebrado com a empresa Medcomerce Comercial de Medicamentos e Produtos Hospitalares, no valor total de R$ 172.986,00;
	c) Contrato 341/2004, celebrado com a empresa Produtos Roche Químicos e Farmacêuticos S.A., no valor total de R$ 266.565,60;
	d) Contrato 342/2004, celebrado com a empresa Hospfar Indústria e Comércio de Produtos Hospitalares, no valor total de R$ 1.872.020,40.
14.	Entre as empresas contratadas, a Schering do Brasil Química e Farmacêutica Ltda. foi a única que apresentou proposta indicando preços com e sem a incidência do ICMS (peça 3, p. 20) . 
15.	Após a prolação do Acórdão 45/2018-TCU-Plenário, que deliberou sobre a representação que deu ensejo a esta TCE, o Ministério Público Federal - MPF e o Ministério Público do Estado de Goiás - MP/GO impetraram ação judicial para tratar das irregularidades apontadas naquela deliberação (TC Processo 016.916/2017-4, peça 13, pp. 49-82) . Nessa ação se ponderou que os agentes públicos réus no processo, além de permitirem a permanência das empresas no certame, mesmo descumprindo regras do edital, executaram pagamentos de valores que não estavam coerentes com os editais, após vários alertas do Gabinete de Controle Interno e da Gerência Jurídica da SES/GO. Constaram como réus da ação judicial os secretários de Saúde, os secretários executivos da SES/GO, os superintendentes de Administração e Finanças da SES/GO e o pregoeiro.
16.	No âmbito do TCU predominou a responsabilização do secretário de Saúde e do superintendente de Administração e Finanças ocupantes dos cargos à época dos pagamentos. Segundo pontuaram o MPF e o MP/GO, o secretário ordenou despesas, adjudicou e homologou os processos licitatórios, assinou contratos e autorizou a realização dos pagamentos às empresas contratadas. Já o superintendente de Administração e Finanças era o responsável pela supervisão das atividades relativas à compra de medicamentos.
III
17.	Em suas alegações de defesa, Fernando Passos Cupertino de Barros, Medcomerce e Hospfar suscitaram a decadência e a prescrição. Ressalto que são imprescritíveis as ações de ressarcimento em favor do erário, nos termos do art. 37, § 5º, e da Súmula TCU 282. Também não vislumbro efetivo prejuízo à ampla defesa e ao contraditório em razão do decurso do prazo, já que os responsáveis se manifestaram sobre a matéria na fase interna da TCE e em ações interpostas pelo Ministério Público (peça 11, p. 44 - Roche; peça 10, p. 98 - Hospfar; peça 9, p. 23 - Medcomerce; peça 9, p. 13 - Fernando Cupertino; e peça 9, p. 20 - Luiz Antônio) .
18.	Entretanto, operou-se a prescrição da pretensão punitiva, nos termos do Acórdão 1441/2016-TCU-Plenário, já que a data de pronunciamento da SEC-GO pela citação (peça 22) , em 25/10/2017, ultrapassou dez anos da ocorrência das irregularidades apontadas, as quais remontaram aos anos de 2004/5. Dessa forma, deixo de imputar-lhes a multa prevista pelo art. 57 da Lei 8.443/1992.
19.	Fernando Passos Cupertino de Barros argumentou que não existe nexo de causalidade entre o suposto prejuízo causado e a sua conduta, na condição de secretário da SES/GO, e que, embora atuasse na qualidade de ordenador de despesa, não adentrava nos detalhes dos procedimentos licitatórios e fazia uso da estrutura administrativa existente, responsável por conferir a legalidade dos atos praticados. Contudo, ele homologou os procedimentos licitatórios, oportunidade que teve de averiguar a sua regularidade antes que surtissem os efeitos concretos, de modo que foi solidariamente responsável pelos vícios identificados nesses certames. Ademais, na qualidade de dirigente máximo do órgão, tinha o dever de supervisionar os seus subordinados.
20.	A Medcomerce juntou aos autos laudo pericial (peça 55, p. 162-168; peça 56; e peça 57) , em que o perito apurara o custo de aquisição das mercadorias que foram posteriormente distribuídas à SES/GO e computara as despesas administrativas gerais da empresa (ao tempo da licitação) e o pagamento de tributos para determinação dos custos incorridos pela empresa. Para tanto obteve na Medcomerce cópia das notas fiscais de entrada. A análise aponta que a empresa apurou lucro em suas vendas à SES/GO e, embora o laudo não tenha computado a desoneração do percentual de 17% sobre esses valores, é possível concluir: mesmo com o abatimento do ICMS, o lucro não deixaria de existir. 
21.	Esse laudo já foi objeto de manifestação do Tribunal quando da análise de outras TCEs que trataram dessa questão (Acórdãos da 2ª Câmara 12.121/2018, 4.820/2017, 8.712/2017, 1.128/2018, 280/2018, 8.714/2017, 8.580/2017, entre outros) . Nessas manifestações ficou assentado que o conteúdo desse documento não é suficiente para afastar o fato de os editais preverem que os preços das propostas deveriam incluir o ICMS - entre outros tributos - e que este teria de ser abatido do preço quando da emissão da nota fiscal para fins de pagamento.
22.	A Produtos Roche Químicos e Farmacêuticos S.A., assim como as demais empresas, alegou que os preços apresentados em sua proposta já estavam desonerados de ICMS e que emitiu as notas fiscais adequadamente, de modo que os valores pagos foram regulares. 
23.	Todavia, de acordo com o edital do Pregão 198/2004:
	"Item 5.15. (...) No preço ofertado deverão estar incluídas todas as despesas que incidam ou venham a incidir, tais como fretes, impostos, taxas, encargos, enfim, todos os custos diretos e indiretos necessários ao cumprimento do objeto ora licitado, (...) 
 (...) 
	Item 5.2. Quaisquer tributos, custos e despesas diretos ou indiretos omitidos na proposta ou incorretamente cotados, serão considerados como inclusos no preço, não sendo aceitos pleitos de acréscimos (...) " 
24.	Se o edital trouxe de forma expressa a exigência de que nos preços propostos deveriam estar inclusas todas as despesas, inclusive tributos, verifica-se que os valores apresentados deveriam ser considerados como onerados, haja vista o disposto no item 22 do edital que aduz: "a participação na licitação implica, automaticamente, na aceitação integral dos termos deste edital e seus anexos e leis aplicáveis". Ademais, as empresas firmaram contratos em cujas cláusulas consta a declaração de que "nos preços acima estão inclusos todos os impostos, seguros, despesas, custos e encargos devidos em razão da execução desse contrato". Desse modo, não há que se falar em proposta desonerada quando da emissão das notas fiscais, já que o edital traz clara disposição sobre sua oneração.
25.	A Hospfar sustentou que tanto o desconhecimento geral dos gestores à época acerca da matéria referente à desoneração do ICMS quanto o fato de a matéria ser controvertida são elementos que não permitem presumir suposto descumprimento do edital, o qual era contraditório. Aduziu que os preços que praticou estavam de acordo com as expectativas da própria administração, de modo que os itens 4 e 8 foram adjudicados por preços, inclusive, inferiores aos da última compra; que o item 7 estava de acordo com o preço da revista Simpro; que o item 9 estava abaixo do preço de referência da revista; e que somente os itens 5 e 6 foram adjudicados com preço um pouco acima daquele constante na revista Simpro. Destacou também que os preços praticados relativos aos itens 5 e 6 não resultaram em diferença significativa a ponto de comprometer a lisura do certame, principalmente porque outros itens tiveram preços inferiores aos da expectativa da própria administração. 
IV
26.	A SEC-GO, em seu exame, buscou avaliar a existência, ou não, de superfaturamento nas aquisições realizadas com utilização de preços fábrica - PF onerados com ICMS, como referência, mas concluiu que tais referenciais não eram confiáveis:
"67. Enquanto os preços praticados nos itens 2, 5, 6, 7, 8 e 9 foram respectivamente superiores ao valor estimado em 20%, 35%, 36%, 16%, 14% e 6%, os preços praticados nos itens 1, 3 e 4 foram respectivamente inferiores ao valor estimado em 43%, 4% e 79%.  Com efeito, são variações de preços muito elevadas em relação a um referencial de preços mercado: variam entre -79% e +36%. Ou seja, tal constatação indica que efetivamente o 'preço fábrica' não era, naquele momento, um referencial de preços confiável."
27.	Tal linha de argumentação também consta do TC Processo 016.916/2017-4, já apreciado pelo Acórdão 7735/2019-TCU-Segunda Câmara, dentro do universo de 29 TCEs. Naquela ocasião, acolhi o posicionamento divergente do MPTCU em relação à análise da unidade técnica, de modo que as contas dos responsáveis foram julgadas irregulares, com imputação de débito.
28.	Destaco que o foco destes autos não é a apuração de eventual superfaturamento, já que a abordagem desse tema refoge ao que foi determinado pelo Acórdão 45/2008-TCU-Plenário e reiterado pelo Acórdão 1789/2010-TCU-Segunda Câmara.
29.	A comissão de tomada de contas especial da SES/GO (CPTCE) , ao atender às determinações desta Corte de Contas, não buscou em seu exame avaliar a ocorrência de superfaturamento. É possível que, se tal análise chegasse a ser realizada, se constataria também a ocorrência de superfaturamento no presente caso e nas demais TCEs que trataram do mesmo assunto.
30.	Avalio que, apenas com a utilização dos preços praticados em outras aquisições públicas como parâmetros de comparação, tendo como ferramentas o Banco de Preços da Saúde (BPS) e o Comprasnet, é que se torna possível a verificação da adequabilidade dos preços ofertados no pregão. 31.	Segundo a Cartilha do TCU de orientações para aquisições públicas de medicamentos: "Um ente que realizou a compra de um medicamento ao preço Preço Máximo de Venda ao Governo - PMVG ou PF não fez, necessariamente, uma boa compra. Ao contrário, há grandes chances de ter realizado uma compra acima do valor de mercado".
32.	Outro ponto debatido pela unidade técnica e pelo MPTCU neste processo foi que os licitantes se confundiram com o procedimento adotado em relação à desoneração do ICMS, já que a redação do edital publicado não foi clara em como deveria ser o procedimento. 
33.	Discordo dos pareceres quanto à falta de clareza do edital, uma vez que suas cláusulas eram explícitas quanto à necessidade de que os preços incluíssem todos os tributos e tal exigência buscou padronizar as propostas para fim de julgamento. Dessa forma, os preços adjudicados deveriam estar onerados com o ICMS. Quando do fornecimento dos produtos, com a emissão das notas fiscais, esse imposto deveria ser abatido do preço.
V
34.	O MPTCU propôs que seja considerada nula a citação dirigida à empresa Schering do Brasil Química e Farmacêutica Ltda., em razão de: 	" (...) além de o ofício de citação ter sido dirigido a filial que já se encontrava baixada quando da realização do Pregão 198/2004, os elementos constantes dos autos mostram que a empresa contratada pela SES/GO para fornecimento de medicamentos foi a matriz da Schering do Brasil Química e Farmacêutica Ltda., e não sua filial em Goiânia, conforme se verifica da leitura do CNPJ que constou da proposta de preços (peça 3, p. 20) , dos empenhos emitidos pela secretaria estadual (peça 6, p. 90-91 e 98-99) e do Contrato 339/2004 (peça 6, p. 34) ". 
35.	Compulsando os autos verifico que a empresa Schering, em sua declaração à peça 3, p. 20, indicou o preço ofertado no pregão com ICMS incluso e também o valor desonerado, assim como ocorreu no bojo do TC Processo 016.916/2017-4, peça 2, p. 34. Naqueles autos a empresa não foi incluída no polo passivo do processo em razão de ter apresentado sua proposta de preços de forma clara, com valores com e sem o ICMS, como no presente caso. Para o produto ofertado (50 mg Acetato de Ciproterona) , o preço unitário com ICMS era R$ 1,29; desonerado, R$ 1,06. O valor do medicamento com 20 unidades totalizou R$ 25,80 com o tributo e R$ 21,20 desonerado. O Relatório Conclusivo da CPTCE (peça 18, p. 36) cometeu um equívoco em sua análise ao desonerar o valor já desonerado e calcular para 20 unidades o valor de R$ 17,60. 
36.	Desse modo, além da suscitada nulidade da citação, entendo que a responsabilidade da empresa Schering deve ser excluída deste processo, pois neste caso não houve débito decorrente do não abatimento do imposto; consequentemente, o débito a ela atribuído deve ser excluído também em benefício dos devedores solidários.
VI
37.	Das análises anteriores, pode-se concluir que o débito tratado nos autos é decorrente da aplicação de procedimento de pagamento contrário às normas do edital do Pregão 198/2004, o qual previa claramente que as propostas deveriam ser apresentadas oneradas pelo ICMS e que, na ocasião do pagamento, o tributo deveria ser destacado na nota fiscal e abatido do valor adjudicado. Conforme constatado, as empresas Hospfar Indústria e Comércio de Produtos Hospitalares S.A., Medcomerce Comercial de Medicamentos e Produtos Hospitalares e Produtos Roche Químicos e Farmacêuticos S.A., sob a alegação de que apresentaram preços desonerados, emitiram notas fiscais acrescentando novamente o ICMS ao valor adjudicado, o que lhes permitiu receber pagamentos com valores indevidamente majorados.
38.	Diante do acolhimento parcial das alegações de defesa dos responsáveis arrolados, cumpre julgar as respectivas contas irregulares e condená-los solidariamente pelos débitos apurados, sem, no entanto, multá-los em virtude da prescrição da pretensão punitiva.
	Ante o exposto, voto por que seja adotada a minuta de acórdão que submeto à apreciação deste Colegiado.
TCU, Sala das Sessões Ministro Luciano Brandão Alves de Souza, em 17 de setembro de 2019.
ANA ARRAES 
Relatora